ACORDAO-COMPLETO-2425797

ACÓRDÃO 7202/2022 ATA 40/2022 - SEGUNDA CÂMARA

VISTOS, relatados e discutidos estes autos referentes à Tomada de Contas Especial resultante de conversão do TC Processo 000.500/2012-7 (Representação) , nos termos do subitem 9.2 do Acórdão 1803/2015-TCU-Plenário, em decorrência da inexecução de obras de infraestrutura em estradas vicinais dos Projetos de Assentamentos (PA) Buritis e Santa Juliana, em Axixá do Tocantins/TO, e da falta de prestação de contas de parte dos valores repassados pela União por meio do Convênio 15.000/2010.
	ACORDAM os Ministros do Tribunal de Contas da União, reunidos em sessão da 2ª Câmara, ante as razões expostas pelo Relator, em: 
9.1. excluir a empresa Morema Construções, Pavimentações e Incorporações Ltda. e o Sr. Ubirajara Arrais Maia da presente relação processual;
9.2. com fundamento nos arts. 1º, inciso I, 16, inciso III, alíneas "b" e "c", 19, caput, e 23, inciso III, da Lei 8.443/1992, julgar irregulares as contas do Sr. Ruidiard de Sousa Brito e condená-lo ao pagamento da quantia de R$ 112.411,42 (cento e doze mil, quatrocentos e onze reais e quarenta e dois centavos) , atualizada monetariamente e acrescida dos juros de mora calculados a partir de 5/6/2012 até a data do efetivo recolhimento, fixando-lhe o prazo de 15 (quinze) dias a contar da notificação, para que comprove, perante o Tribunal (art. 214, inciso III, alínea "a", do Regimento Interno/TCU) , o recolhimento do débito ao Tesouro Nacional, na forma da legislação em vigor:
	9.3. aplicar a multa prevista no art. 57 da Lei 8.443/1992 ao Sr. Ruidiard de Sousa Brito, no valor de R$ 20.000,00 (vinte mil reais) , fixando-lhe o prazo de 15 (quinze) dias, a contar da notificação, para que comprove, perante o Tribunal (art. 214, inciso III, alínea "a", do Regimento Interno/TCU) , o recolhimento da dívida ao Tesouro Nacional, atualizada monetariamente desde a data do presente Acórdão até a do efetivo recolhimento, caso paga após o vencimento, na forma da legislação em vigor;
	9.4. aplicar a multa, individualmente, aos responsáveis a seguir indicados com base no art. 58, inciso II, da Lei 8.443/1992, nos valores abaixo discriminados, fixando-lhes o prazo de 15 (quinze) dias, a contar da respectiva notificação, para que comprovem, perante o Tribunal (art. 214, inciso III, alínea "a", do Regimento Interno/TCU) , o recolhimento da dívida ao Tesouro Nacional, atualizada monetariamente desde a data deste Acórdão até a do efetivo recolhimento, se for paga após o vencimento, na forma da legislação em vigor:
	Responsável
	Valor da multa

	Ruberval Gomes da Silva
	R$ 5.000,00

	Ruidiard de Sousa Brito 
	R$ 15.000,00

	Joventino Pereira da Costa
	R$ 10.000,00

	Valdinez Ferreira de Miranda
	R$ 10.000,00

	9.5. autorizar, caso requerido, nos termos do art. 26 da Lei 8.443/1992 c/c o art. 217 do Regimento Interno/TCU, o parcelamento das dívidas em até 36 (trinta e seis) parcelas mensais e sucessivas, sobre as quais incidirão os correspondentes acréscimos legais (débito: atualização monetária e juros de mora; multa: atualização monetária) , esclarecendo aos responsáveis que a falta de pagamento de qualquer parcela importará no vencimento antecipado do saldo devedor, sem prejuízo das demais medidas legais;
	9.6. autorizar, desde logo, a cobrança judicial das dívidas, com fulcro no art. 28, inciso II, da Lei 8.443/1992, caso não atendidas as notificações; 
	9.7. enviar cópia deste Acórdão:
	9.7.1. ao Instituto Nacional de Colonização e Reforma Agrária - Incra e ao Município de Axixá do Tocantins/TO, para ciência; e
	9.7.2. à Procuradoria da República no Estado do Tocantins, com fundamento no art. 16, § 3º, da Lei 8.443/1992 c/c o art. 209, § 7º, do Regimento Interno/TCU, para adoção das medidas cabíveis.

Tomada de Contas Especial resultante de conversão do TC 000.500/2012-7 (Representação), nos termos do subitem 9.2 do Acórdão 1803/2015-TCU-Plenário, alterado pelos Acórdãos 2505/2015-TCU-Plenário e 24/2016-TCU-Plenário, referente a irregularidades na execução do Convênio 15.000/2010, que teve por objeto a execução de obras de infraestrutura em estradas vicinais dos Projetos de Assentamentos (PA) Buritis e Santa Juliana, em Axixá do Tocantins/TO.

Segunda Câmara

Município de Axixá do Tocantins/TO.

3. Responsáveis: Ruidiard de Sousa Brito (XXX.103.843-XX), Ubirajara Arrais Maia (XXX.683.383-XX), Morema Construções, Pavimentações e Incorporações Ltda. (37.408.085/0001-51), Ruberval Gomes da Silva (XXX.213.741-XX), Joventino Pereira da Costa (CPF XXX.726.301-XX) e Valdinez Ferreira de Miranda (XXX.238.883-XX).

13.1. Ministros presentes: Bruno Dantas (Presidente), Aroldo Cedraz e Antonio Anastasia.
13.2. Ministro-Substituto presente: Marcos Bemquerer Costa (Relator).

MARCOS BEMQUERER

Adoto como parte do Relatório a instrução elaborada no âmbito da Secretaria Controle Externo de Tomada de Contas Especial - SecexTCE (peça 104) , que contou com a anuência do escalão dirigente daquela unidade especializada (peças 105-106) :
"INTRODUÇÃO
        	Trata-se de Tomada de Contas Especial resultante de conversão do TC Processo 000.500/2012-7 (Representação) , nos termos do subitem 9.2 do Acórdão 1803/2015-TCU-Plenário (peça 3) , alterado pelos Acórdão 2505/2015-TCU-Plenário e 24/2016-TCU-Plenário (peças 4-5) .
2.	Segundo os desdobramentos de tal deliberação foi determinada a citação do ex-prefeito do município de Axixá do Tocantins/TO, na gestão 2009-2012, Ruidiard de Sousa Brito, solidariamente com a empresa Morema Construções, Pavimentações e Incorporações Ltda. e com Ubirajara Arrais Maia, facultando-lhes apresentarem alegações de defesa e/ou recolherem aos cofres do Instituto Nacional de Colonização e Reforma Agrária (Incra) as quantias abaixo indicadas (peça 3, subitem 9.2.1, com as alterações discriminadas na peça 5) :
	Data de ocorrência
	Valor
	Documento

	15/8/2011
	R$ 122.144,43
	Nota fiscal nº 127 

	6/9/2011
	R$ 84.730,52
	Nota fiscal nº 131 

	27/9/2011
	R$ 117.213,05
	Nota fiscal nº 141 

	Total
	R$ 324.088,00
	
3.	Simultaneamente, o senhor Ruidiard de Sousa Brito também foi citado individualmente pelo valor original de R$ 238.670,42, atribuindo-se neste caso como data de configuração do fato gerador o dia 5/6/2012, sendo instado nos mesmos termos da parte final do item anterior (peça 3, subitem 9.2.2, com as retificações da peça 5) .
PRECEDENTES E HISTÓRICO PROCESSUAL
4.	Em 31/12/2010 foi celebrado o Convênio 15.000/2010 (Siconv 733665/2010) , firmado entre o Instituto Nacional de Colonização e Reforma Agrária (Incra) e o município de Axixá do Tocantins/TO, o primeiro concedente e o segundo convenente, iniciando-se a vigência do ajuste nessa mesma data, tendo seus efeitos estendidos até 10/1/2013, após uma prorrogação de prazo ex officio e três termos aditivos subsequentes firmados como tal intuito (peça 83) .
5.	Segundo extrato de informações pertinentes obtidos no Sistema de Gestão de Contratos e Contratos de Repasses do Governo Federal (Siconv) , o objeto do ajuste era a recuperação de estradas vicinais dos Projetos de Assentamento (PA´s) Buritis e Santa Juliana, distinguidos como meta 1 e meta 2, ambos situados no território do município convenente, com extensões de 9.397,73 e 11.494,00 metros, respectivamente, em ambas as localidades contemplando-se serviços de terraplenagem, revestimento primário, pontes e bueiros (peça 84) .
6.	Os partícipes estipularam a aplicação de um montante de R$ 828.804,75, cabendo ao Incra um aporte de R$ 803.940,61 e ao município uma contrapartida de R$ 24.854,14 (peça 84, p.3, Tabela 4) . Individualizando custos, as obras e serviços na região do PA Buritis foram orçados em R$ 447.815,49 e, por seu lado, foram previstos R$ 380.989,26 para a implementação de obras e serviços de mesma natureza na área do PA Santa Juliana (peça 84, p. 4, Tabela 5) .
7.	Enquanto perdurou a vigência e em função dela o Incra promoveu dois repasses financeiros que totalizaram R$ 562.758,42, mediante depósitos em conta bancária vinculada (peça 85) . Não há registro de integralização da contrapartida a que se comprometeu o município partícipe, nem de restituição de qualquer valor em favor do convenente.
8.	Em 28/11/2011, o então titular da Superintendência Regional do Incra no Estado do Tocantins (Incra/SR-TO) protocolizou representação no TCU, por meio da Secex-TO, aludindo a indícios de irregularidades na licitação deflagrada e levada a cabo pelo município de Axixá do Tocantins/TO para contratar as obras e serviços objeto do Convênio 15.000/2010 - Siconv 733665/2010 (peça 1, do TC Processo 000.500/2012-7, apensado) .
9.	Em decorrência de tal iniciativa processual foi realizada inspeção nas localidades das obras e serviços ora reportados, levando a apurações por meio de audiências que trataram de outras irregularidades além daquela apontada pelo então titular da Incra-SR/TO, emergindo assomos de impropriedades e vícios relacionados ao acompanhamento e fiscalização do cumprimento do objeto pactuado por parte do próprio concedente, à fiscalização da execução das obras e serviços por parte do fiscal designado pela municipalidade, bem como de execução parcial e em desacordo com as especificações pela empresa contratada pelo convenente para a empreitada prevista no ajuste. 
10.	Ultimadas as apurações no contexto da Representação apensada a estes autos, inclusive com audiências realizadas,  a proposta final da Secex-TO, sumarizada no Voto que integra o Acórdão 1803/2015-TCU-Plenário, opinou pela cominação de multa em desfavor do próprio representante daquele feito processual, do ex-prefeito de Axixá do Tocantins, do ex-presidente de comissão de licitação e do ex-assessor jurídico do município convenente, bem como do engenheiro contratado pela municipalidade para fiscalizar a execução das obras (peça 2, itens 5 a 7) ,  além de remanescer entendimento acerca da ocorrência de atos lesivos no valor integral das transferências financeiras realizadas pela autarquia federal concedente (peça 2, itens 8 a 19) .
11.	O Relator daquele aresto consignou que a possibilidade de aproveitamento das alegações de defesa eventualmente suscitadas em resposta às citações a serem realizadas subsequentemente pudessem refletir em matérias já tratadas em sede de audiência, e vice-versa, bem como do risco de descompasso processual, reputou que a análise das justificativas deveriam ser melhor avaliadas quando do julgamento da TCE que resultaria da conversão daquela Representação (peça 2, item 20) .
12.	Cumpre-nos ressaltar, por razões que adiante serão associadas, no âmbito da Representação apensada (TC Processo 000.500/2012-7) , a qual deu origem à presente TCE, permaneceu silente o senhor Ubirajara Arrais Maia (fiscal de obras contratado pelo município convenente) , embora validamente notificado, configurando-se a revelia daquele responsável, conforme documentos e registros da proposta de mérito pertinentes (TC apensado, peças 32, 33, 50 e peça 68, item 10 e letra 'b', do item 25) .
13.	Assim ocorrido, a proposta de conversão da Representação em TCE foi acolhida, autorizando-se as citações sugeridas, conforme revela o Acórdão 1803/2015-TCU-Plenário (peça 3) . Concernindo às citações autorizadas e realizadas nestes autos, convém ressaltar:
i.	num primeiro momento do curso processual as citações de Ruidiard de Sousa Brito (peças 10, 18, 23, 26, 27 e 29) e da Morema Construções, Pavimentações e Incorporações Ltda. (peças 11, 15,16 e 21) foram indubitavelmente concretizadas, embora somente a pessoa jurídica supracitada tenha protocolizado alegações de defesa (peça 24) ;
ii.	em razão do insucesso dos Correios em duas ocasiões distintas para a entrega da comunicação processual no endereço oficial do senhor Ubirajara Arrais Maia (peças 9, 12, 14, 30 e 31) , constante da base de dados do Cadastro de Pessoas Físicas (CPF) , da Receita Federal do Brasil (RFB) , aliás, o mesmo endereço que oportunizou entrega de comunicação de audiência plenamente válida no âmbito da Representação apensada, conforme anotado no item 12, precedente, novas pesquisas nos bancos de dados usuais foram empreendidas pela Secex-TO, identificando mais três pessoas jurídicas com as quais a parte mantém vínculo societário (peças 32-34) , expedindo-se novas citações (peça 35) , conseguindo êxito em dois casos (peças 37-38) e fracassando noutro (peça 36) ;
iii.	além das iniciativas acima descritas, a Secex-TO também providenciou a citação de Ubirajara Arrais Maia no Diário Oficial da União - DOU, por meio do Edital nº 17/2016 (peças 39-40) ;
iv.	todavia, na pretensão de elaborar uma instrução de mérito, o auditor incumbido da tarefa suscitou divergências nos valores a serem objeto de citação, seja quanto ao montante imputável solidariamente, seja quanto àquele atribuível individualmente, permanecendo as mesmas partes até então implicadas no processo, propondo uma retificação nos acórdãos que estipularam originalmente os débitos apurados (peça 47) ;
v.	houve anuência dos dirigentes da Secex-TO (peças 48-49) e do Ministério Público junto ao TCU (peça 50) quanto aos ajustes de valores arguidos, sendo então prolatado o Acórdão 2565/2016-TCU-Plenário, contemplando as retificações propostas (peça 51) ;
vi.	em razão de tais modificações foram disparados novos expedientes citatórios para as pessoas físicas e jurídica implicados (peças 61-63) , merecendo-se registrar que a empresa Morema novamente pleiteou dilação de prazo e apresentou alegações (peças 69, 72 e 76) , o ex-prefeito Ruidiard de Sousa Brito também requereu e teve deferida solicitação de prorrogação de prazo (peças 70, 72, 77 e 79) sem, contudo, apresentar alegações de defesa, reiterando opção verificada por ocasião da primeira citação;
vii.	Novas tentativas de citação foram destinadas ao senhor Ubirajara Arrais Maia, tanto no endereço oficial da pessoa física, quanto naquele com vínculo societário que logrou êxito em receber comunicação epistolar na primeira etapa processual, sem que em nenhuma destas investidas se tenha conseguido a recepção dos ofícios (peças 63, 65 e 75) .
14.	Por meio da instrução de peça 96 foram analisadas as alegações de defesa e demais eventos conexos, emitindo-se proposta que concentrou todas as apurações, inclusive aquelas já tratadas por meio de audiências empreendidas no contexto do TC Processo 000.500/2012-7 (apensado) . Tendo em vista o teor e a extensão das análises levadas a efeito, entendemos oportuno e conveniente reproduzir na íntegra o exame técnico, conforme segue:
'EXAME TÉCNICO
15.	 Inexiste dúvida acerca de opção pela revelia por parte do senhor Ruidiard de Sousa Brito (CPF XXX.103.843-XX) , ex-prefeito de Axixá do Tocantins/TO.
16.	 Também está configurada a revelia do senhor Ubirajara Arrais Maia (CPF XXX.683.383-XX) , ex-fiscal de obras contratado pela municipalidade para acompanhar e fiscalizar a execução das obras e serviços pactuados por meio do convênio firmado com a Incra/SR-TO, conforme especificações aprovadas no respectivo plano de trabalho (peça 84) , projeto básico e especificações técnicas apresentadas pelo próprio convenente (peça 86) .
17.	 Quanto à circunstância de não ter sido veiculada citação por meio editalício do responsável solidário acima identificado, em virtude das derradeiras tentativas empreendidas pela Secex-TO, tal opção tem fundamento em razão dos princípios de racionalidade e economia processual, bem como no princípio da razoável duração do processo (inciso LXXVIII, do art. 5º, da Carta Magna) . 
18.	 Soma-se às premissas e princípios ora referidos que a primeira citação feita no DOU (peça 40) , após esgotadas as alternativas de endereços e a despeito da entrega efetiva de comunicações em endereço de duas pessoas jurídicas com as quais há vínculo societário (peças 37-38) , o entendimento extraído da Jurisprudência Selecionada do TCU, donde depreende-se que 'a  citação por edital é válida quando forem adotadas anteriormente outras providências com vistas a localizar o responsável, como o encaminhamento da correspondência a endereços informados ou a endereços obtidos em pesquisas em bases de dados' (Acórdão 872/2010-TCU-Segunda Câmara, Relator: Aroldo Cedraz) .
19.	 Ato contínuo, como se trata de possível imputação em caráter solidário, até mesmo a falta de citação de um responsável desta categoria não seria suficiente para obstaculizar a impulsão processual, conforme se transcreve da base de nossa Jurisprudência Selecionada:
Acórdão 3411/2013-TCU-Plenário  (Ministro Aroldo Cedraz) 
"Enunciado: Em decorrência do instituto da solidariedade passiva, a ausência de citação de responsável solidário não obsta o andamento regular do processo."
20.	 Observa-se também que mesmo se reportando ao montante atualizado monetariamente quando da veiculação da comunicação via DOU (R$ 486.671,25, conforme peça 40, Edital 17, de 12 de julho de 2016, terceiro parágrafo) e comparando-o àquele que montante que posteriormente foi assimilado como escorreito, também atualizado monetariamente (R$ 629.995,29, conforme peça 45) , não emerge diferença (R$ 143.324,03) materialmente substancial, mormente considerando que se trata de valor imputável a três responsáveis, em regime de solidariedade.  Também sob esse aspecto vislumbramos adequação ao entendimento assentado na Jurisprudência Selecionada do TCU:
Acórdão 2806/2017-TCU-Primeira Câmara  (Relator: Vital do Rêgo) 
"Enunciado: Depois de citado o responsável, eventual elevação do valor do débito decorrente de nova metodologia de cálculo poderá ensejar a condenação pelo valor original, dispensando-se nova citação, desde que a diferença entre os dois montantes não seja significativa, em observância aos princípios da racionalização administrativa e da economia processual." (grifo nosso) .
21.	 Por fim, é imperioso lembrar que a comunicação dirigida ao responsável cumpre a função de provocar o contraditório, se nela foram especificados com clareza todos os elementos e informações exigíveis pelas normas, não sobressaindo qualquer prejuízo à plena defesa e contraditório do responsável no caso concreto. As comunicações entregues e o edital publicado cumpriram inteiramente tais desideratos.  
22.	 Urge lembrar o disposto no § 3º, do art. 12, da Lei 8.443/1992, bem como no § 8º, do art. 202, do Regimento Interno do TCU, onde está prescrito que o responsável que não atender à citação ou à audiência será considerado revel pelo Tribunal, para todos os efeitos, dando-se prosseguimento ao processo.
23.	 Assim esclarecido, passamos à consideração das alegações de defesa interpostas em nome da empresa Morema Construções, Pavimentações e Incorporações Ltda., contratada pelo município convenente para a execução das obras contempladas no escopo do objeto do Convênio 15.000/2010 (Siconv 733665/2010) , as quais sumarizamos a seguir (peças 24 e 76) :
i.	como questão preliminar argui que, ao analisar os termos do Acórdão 1803/2015-TCU-Plenário e do relatório que o fundamentou, não foi possível encontrar nenhuma referência a atos específicos, culposos ou dolosos, ativos ou omissivos, atribuíveis à Morema Construções, sendo impossível defender-se adequada, plena e eficazmente, vez que não sabe ao certo do que se está sendo acusada, de modo que tais lacunas prejudicam o pleno exercício das garantias constitucionais da ampla defesa e do contraditório;
ii.	assevera que não é suficiente para a responsabilização solidária o argumento genérico de que o débito é decorrente da não comprovação da boa e regular aplicação de recursos públicos recebidos;
iii.	acrescenta ser princípio elementar do Direito que ninguém pode ser responsabilizado por atos de terceiros, sem que tenha concorrido, ainda que com culpa, para a ocorrência de tais danos.
iv.	reporta-se a dispositivos da Instrução Normativa TCU 71/2012 para reforçar argumentação de que a imputação carece de requisitos para a empresa ser alcançada na presente TCE, meramente porque participou do certame licitatório e executou a obra, tal qual previa o projeto e o cronograma respectivo, tendo recebido tão somente pelo percentual executado e aferido pelo contratante;
v.	pondera que as apurações precedentes descreveram minuciosamente as condutas irregulares do então superintendente do Incra, do ex-prefeito, do assessor jurídico e outros envolvidos, todavia, não há nenhum detalhamento das supostas irregularidades cometidas pela empresa;
vi.	avançando da questão preliminar aduz que é pressuposto de toda e qualquer TCE a comprovação da ocorrência de dano, bem como a evidenciação da relação entre a situação que deu origem ao prejuízo e a conduta ilegal, ilegítima ou antieconômica da pessoa física ou jurídica a quem se imputa a obrigação de ressarcir os cofres públicos, por ter causado ou concorrido para a ocorrência de dano, deduzindo que a imputação solidária de débito intentada conta a empresa é esdrúxula e desprovida de qualquer subsídio fático-jurídico;
vii.	ressalta que o ônus de provar é de quem acusa;
viii.	discorre que vários ofícios, pareceres técnicos e vistorias realizados pelo próprio Incra afirmam categoricamente que mais de 50% das obras estavam prontas, fato por si só capaz de retirar da empresa Morema qualquer responsabilidade pelos supostos danos, raciocinando que os valores em relação aos quais se pede ressarcimento da empresa referem-se a pagamentos por serviços executados, não havendo como negar o direito da empresa pelos recebimentos a que fez jus, sob pena de enriquecimento ilícito por parte da União;
ix.	argumenta que as obras realizadas estão servindo à população da região, reiterando que os valores recebidos pela empresa são fruto da execução parcial da obra, que deve ser reconhecida;
x.	registra que não compete às empresas licitantes organizar, realizar e adjudicar o objeto do certame, declarando que tais procedimentos são de responsabilidade do ente Público contratante, inclusive a definição das exigências de credenciamento, de cadastro e do valor para disponibilização do edital;
xi.	apresenta documentos que alegadamente comprovam que a empresa apresentou toda a documentação exigida no edital de licitação, em particular quanto à qualificação técnica e econômico-financeira, não havendo qualquer irregularidade;
xii.	consigna que em momento algum houve qualquer exigência ou compromisso da empresa em construir duas pontes de 10 metros, mas apenas duas pontes de 5 metros, as quais foram perfeitamente executadas e servem ainda à população;
xiii.	afirma inexistir qualquer prova de que promoveu subcontratação, acrescentando que o contrato firmado com o município não continha nenhuma cláusula que vedasse essa possibilidade;
xiv.	esclarece que não haveria irregularidade em pagamentos ocorridos em datas próximas, sendo devidos após a medição do que foi executado e aferido, bem com a apresentação das faturas correspondentes;
xv.	registra que nos dias 22/9/2011, 4/12/2011, 12/3/2012 e 17/10/2012 o engenheiro do Incra José Guilherme de Sousa Campos emitiu pareceres técnicos (peça 24, p. 37-38, 39-40, 41-42 e 45-46) declarando que a obra já estava executada na base de 50% sendo, inclusive, favorável à prorrogação de prazo;
xvi.	destaca que em 1º/3/2012 o Ministério Público emitiu Despacho de Arquivamento (peça 24, p. 43-44) após recebimento de denúncia do Superintendente do Incra; 
xvii.	assevera que previamente ao terceiro aditivo de prorrogação de prazo o representante do concedente informou que a obra estava como mais de 50% de sua execução concluída, de modo que a paralisação naquele estágio acarretaria prejuízos ao erário, perdendo-se o que já estava feito; 
xviii.	acrescenta que outro parecer técnico elaborado a partir de fiscalização realizada nos dias 22 e 23/10/2012 atestou que os trechos 03 e 04 já haviam sido executados há algum tempo antes da inspeção, além de informar que o trecho 02 fora concluído recentemente (peça 24, p. 47-57) ;
xix.	destaca que os últimos pareceres relatam não haver como mensurar a obra ou medir o que foi feito por já ter transcorrido cerca de três anos dos primeiros boletins de medição, fato que torna insubsistente qualquer imputação de inexecução da obra;
xx.	alega que em resposta a demanda do TCU, em 9/10/2012 o engenheiro José Guilherme de Sousa Campos emitiu o Parecer Técnico/Incra/SR-26/DD/SIE/EC/310/2012, atestando que a obra sempre foi vistoriada pelo Incra, que apurava sua execução; 
xxi.	anota que o Parecer Técnico 42/HLP/INCRA/SR-26/D/SIE, datado de 17/3/2015, faz um resumo dos demais pareceres, opinando que não há como realizar tomada de contas especial, considerando que o Setor de Engenharia do Incra não tem subsídios para realizar a medição fielmente;
xxii.	ao final propugna pelo arquivamento ou exclusão da empresa, requerendo a produção de prova oral, mediante oitiva dos representantes legais da empresa, bem como de testemunhas a serem arroladas no prazo legal (peça 76, p. 22) . 
24.	 Antes de adentramos no mérito da análise das alegações de defesa da empresa Morema achamos oportuno rememorar algumas razões e fundamentos muito bem delineados pelo Relator, consignados no Voto (peça 2) que integrou e embasou o Acórdão 1803/2015-TCU-Plenário.
25.	 De fato, naquelas apurações empreendidas ainda no âmbito do TC Processo 000.500/2012-7 e após inspeção da Secex-TO, foram levantados os seguintes achados pela equipe técnica do TCU (peça 2, item 5) :
a) Contrapartida não executada ou executada irregularmente pelo Convenente; 
b) Fiscalização do convênio deficiente ou omissa pelo Incra; 
c) restrição à competitividade da licitação decorrente de critérios inadequados de habilitação e julgamento; 
d) medição e pagamento por serviços ainda não executados; 
e) projeto básico deficiente; 
f) Orçamento, licitação e contratação de trecho inexistente; 
g) deficiente fiscalização do Contrato 28/2010; 
h) subcontratação irregular;
26.	 Pelas irregularidades acima responderam, mediante audiências, Ruberval Gomes da Silva, então titular da Incra/SR-TO, Ruidiard de Sousa Brito, então prefeito de Axixá do Tocantins/TO, Joventino Pereira da Costa, presidente da comissão de licitação do município supra, Valdinez Ferreira de Miranda, assessor jurídico da municipalidade, e Ubirajara Arrais Maia, engenheiro projetista contratado pela prefeitura para fiscalizar a execução das obras (peça 2, item 6) .
27.	 O alcance da empresa Morema Construções, Pavimentações, Incorporações Ltda., contratada pelo município convenente por meio do Contrato nº 28/2010, amparada na Tomada de Preços 6/2010, para executar as obras e serviços objeto do Convênio 15.000/2010 (Siconv 733665/2010) , teve os seguintes indícios fático-jurídicos como fundamentos, transcritos do propalado Voto (peça 2) :
'10. 	Sobre a natureza dos débitos, ressalto a forma utilizada pela unidade técnica para quantificá-los, peça 21: 
[...] 
22. 	Verifica-se que a execução do objeto foi parcial, contudo, não se vislumbra que a parte realizada trouxe algum benefício para a comunidade envolvida, visto que todos os serviços executados ficaram com pendências identificadas pela equipe de inspeção do TCU e pela Comissão de Fiscalização do Incra/TO. Temos como exemplos: defeitos na plataforma de rolamento e bueiros; diminuição do vão da ponte de 10 metros para 5 metros, esta não concluída localizada em estrada não iniciada; trecho n. 2 do PA Santa Juliana pago e não realizado; ausência de definição da espessura da camada de revestimento primário nas estradas; ausência de previsão de compactação do material destinado ao revestimento primário em vários trechos, resultando em formação de atoleiros, materiais soltos, deficiências do sistema de drenagem (erosões) e bueiros quebrados; dentre outros.
[...]
12. 	Trata-se de entendimento concordante com a jurisprudência desta Corte, que, na hipótese de execução parcial do objeto, apenas ocorrerá redução do débito quando a fração executada puder ser aproveitada para fins de atendimento aos objetivos do convênio. 
13. Uma vez que o contexto fático demonstrado na inspeção realizada pela unidade técnica indicou pendências nos serviços realizados, o dano ao erário, na forma alvitrada, encontra-se devidamente configurado, porque a parte executada não se traduziu em benfeitoria à população local. 
14. 	Nesse sentido, ressalto alguns casos análogos, em que na execução parcial do objeto, os responsáveis têm sido condenados ao pagamento dos serviços contratados e não executados, sendo que a falta de geração de qualquer benefício à coletividade, em face da imprestabilidade do que foi executado, tem levado à condenação em débito sobre a integralidade dos recursos federais transferidos (v.g. Acórdãos: 3.552/2006 e 297/2009, da 1ª Câmara, e 3.045/2011, da 2ª Câmara) .
15. Dessa forma, acompanho a citação solidária do Sr. Ruidiard de Sousa Brito e da empresa Morema Construções, Pavimentações, Incorporações Ltda., sobre o total dos valores recebidos pela contratada, R$ 324,088,00, uma vez que a empresa foi beneficiária dos recursos repassados, e o ex-prefeito, por ser signatário do termo do contrato.'
28.	 Deste modo, apesar das análises da unidade técnica, naquela ocasião, terem concluído pela ocorrência de irregularidades na licitação que precedeu a contratação da empresa Morema, sugerindo aplicação de multas em desfavor de outros responsáveis, contra ela não foi intentada nenhuma medida processual capaz de gerar sanção, motivo pela qual devem ser desconsideradas alegações oferecidas e relacionadas à licitação, a pagamentos implementados em datas próximas, em desacordo com o cronograma, extensão de pontes previstas no projeto e outros argumentos impertinentes quando confrontados com as premissas delineadas pelo Relator.
29.	 Adite-se, em decorrência do princípio da independência das instâncias de controle, as prerrogativas constitucionais do TCU não se sujeitam ao fenômeno da litispendência, sendo irrelevante o arquivamento formalizado no âmbito do Ministério Público Federal (peça 24, p. 43-44) .
30.	 Não se pode olvidar, a alínea 'b', do § 2º, do art. 16, da Lei 8.443/1993 prevê que, ao julgar irregulares as contas, o TCU fixará a responsabilidade solidária do terceiro que, como contratante ou parte interessada na prática do mesmo ato, de qualquer modo haja concorrido para o cometimento do dano apurado, em particular nos casos de dano ao erário decorrente de ato de gestão ilegítimo ou antieconômico, bem como de desfalque de dinheiros bens ou valores públicos. O inciso II, do § 5º, do art. 209, do Regimento Interno do TCU, corrobora essa prerrogativa.
31.	 Ainda segundo a Jurisprudência Selecionada do TCU, o espectro de responsabilização assegurado pelo ordenamento legal ao TCU é amplo:
Acórdão 6479/2015-TCU-Segunda Câmara  (Relator: Marcos Bemquerer) 
'Enunciado: A responsabilidade perante os tribunais de contas é de natureza subjetiva, se origina de conduta comissiva ou omissiva do agente, dolosa ou culposa, cujo resultado seja a violação dos deveres impostos pelo regime de direito público aplicável àqueles que administram recursos do Estado ou ainda aos que, sem deter essa condição, causarem prejuízo aos cofres públicos.' (grifo nosso) 
32.	 Em associação a matéria tão singular e suas repercussões, até mesmo o particular que tenha dado causa a um dano ao patrimônio federal pode ser alcançado, ainda que para isso não tenha contado com a participação de agente público e que a imputação seja decidida mesmo em caráter individual, prescindindo até de circunstância para que ocorra em regime de solidariedade: 
Voto que integra do Acórdão 946/2013-TCU-Plenário  (Relator: Benjamin Zymler) 
'60. Com isso, concluo que o agente particular que tenha dado causa a um dano ao erário está sujeito à jurisdição desta Corte de Contas, independentemente de ter atuado em conjunto com agente da Administração Pública, conforme o a art. 71, inciso II, da Constituição Federal.'  
33.	 Logo, há sim nestes autos, referência a fatos específicos e circunstancias detalhados, evidenciando o concurso e a relação entre a situação que deu origem ao dano e a conduta da pessoa jurídica a quem se imputa a obrigação de ressarcir os cofres públicos emergindo, no mínimo, culpa,  configurando-se subsídios fático-jurídico que não podem ser caracterizados meramente como argumento genérico ou esdrúxulo, em contexto que permite o pleno exercício de defesa e do contraditório, por estarem presentes todos os requisitos previstos na Instrução Normativa TCU 71/2012.
34.	 Enfatiza-se que o Contrato 28/2010, firmado entre o município convenente e a empresa Morema para a execução das obras nos assentamentos Santa Juliana e Buritis teve vigência de noventa dias a partir da ordem de serviços, supostamente emitida em 25/6/2010 (peça 92, p. 2, subitem 2.1 e p. 8) . Por outro lado, na inspeção realizada por servidor da Secex-TO, entre 20 e 30/7/2012, coligiu-se evidências de que a relação da empresa com o município ainda persistia, mesmo sem aditamentos de prazo, e que a empreitada ainda estava em execução (peça 88, p. 4 e peça 89, p. 6-7, subitens 6.1 a 6.5) .
35.	 Também merece ênfase as notórias inconsistências e a superficialidade dos pareceres técnicos subscritos pelo engenheiro José Guilherme de Sousa Campos para registrar supostas visitas e inspeções nas estradas vicinais dos assentamentos rurais Buritis e Santa Juliana, a serem contempladas com as obras de abertura e melhoramentos patrocinadas com recursos do convênio, algumas das quais anotamos a seguir:
i.	registrou-se em 22/9/2011 (peça 24, p. 37-38) que a vistoria in loco realizada no dia 19 anterior apurou a execução de dois trechos do assentamento Santa Juliana com material de revestimento primário já lançado, totalizando 11.972,30 metros, além de um terceiro trecho de 1.880,63 metros com desmatamento realizado, informando que tais serviços totalizavam 50% do total de serviços relacionados em planilha (peça 24, p. 37) . Há recomendação para se executar um melhor acabamento, porém, nenhuma informação sobre obras de arte correntes (bueiros) e obras de arte especiais (pontes) , tampouco de serviços iniciados ou realizados no assentamento Buritis;
ii.	 já em 4/12/2011 discorre sobre vistoria que teria sido realizada no dia 1º daquele mês, declarando que no assentamento Santa Juliana os dois trechos com material de revestimento primário já lançado totalizavam apenas 7.195,36 metros (antes estava em 11.972,30 metros) , mantendo os 1.880,63 metros de terceiro trecho com desmatamento realizado (peça 24, p. 39-40) . Nesse documento são registradas coordenadas onde teriam sido instalados seis bueiros, mantém-se a indicação de execução de serviços no patamar de 50% do montante previsto nas planilhas, e persistindo a falta de informações sobre serviços no assentamento Buritis;
iii. 	posteriormente, em 12/3/2012, narra verificações de vistoria alegadamente realizada em 2/3/2012, voltando a indicar as mesmas extensões, em metros, de revestimento primário e trecho desmatado no assentamento Santa Juliana, mencionados na primeira vistoria, informa que nenhum serviço foi iniciado no assentamento Buritis, é omisso quanto a obras de arte corrente e especiais e, mais uma vez, opina que a obra equivale a 50% do total planilhado (peça 24, p. 41-42) . Em que pese as datas de visita e de elaboração do parecer, há recomendação para o Incra liberar a segunda parcela em 22/9/2011, ou seja, quase seis meses antes da data da suposta inspeção;
iv.	finalmente, em 17/10/2012 emite parecer acerca de vistoria que teria sido realizada dois meses antes, em 16/8/2012, reiterando o percentual de execução, da ordem de 50%, repetindo as metragens mencionadas na primeira e na terceira vistoria em relação ao assentamento Santa Juliana, enfatizando que o terceiro trecho de 1.880,63 metros não foi concluído, nem as obras do assentamento Buritis haviam sido iniciadas (peça 24, p. 44-46) .
36.	 Cinco dias depois da emissão do parecer acima pelo engenheiro José Guilherme de Sousa Campos, outro engenheiro do Incra (Hugo Lopes Pereira) emitiu um parecer técnico de vistoria muito mais completo e verossímil, com tabelas, registros fotográficos, mapas e dados de geolocalização, narrando o resultado de visitas realizadas nas duas localidades rurais nos dias 22 e 23/10/2012 (peça 24, p. 47-57) . Desse documento técnico extrai-se:
i.	no assentamento Santa Juliana não foram encontradas equipes de trabalho, sendo evidente que a contratada já havia desmobilizado o pessoal e os equipamentos;
ii.	baseando-se em declarações dos pareceres técnicos do engenheiro José Guilherme de Sousa Campos, deduziu-se que os serviços ali verificados teriam sido executados há aproximadamente um ano, todavia, apresentavam crescimento de gramíneas nos bordos das estradas que diminuíram a largura da faixa de rolamento, sinais de degradação ocasionada pelo tráfego, a exemplo de trilhos de roda, corrugações rítmicas ao longo dos trechos e deficiências de drenagem, com aparecimento de  borrachudos, atoleiros, lama e erosões de valetas laterais;
iii.	necessidade de apresentação de ensaios de índices físicos do revestimento primário, a fim de aferir a capacidade de suporte e qualidade do material empregado, bem como para sugerir estabilizações granulométricas, evitando patologias como as então verificadas;
iv.	ausência do projeto estrutural da ponte de concreto armado no assentamento Santa Juliana, assim como dos bueiros;
v.	extensão total dos melhoramentos nos três trechos das estradas vicinais do assentamento Santa Juliana menor que o atestado pelo outro engenheiro (aferido 11,56 km) ;
vi.	constatação de que as obras previstas para o assentamento Buritis estavam em estágio inicial, com abertura da estrada com trator de esteiras e regularização do subleito com motoniveladora no trecho 01, com uma ponte de concreto armada sendo executada sem projeto;
vii.	recomendação para responsabilizar a construtora pelos defeitos e vícios verificados, com base na cláusula sétima de contrato.
37.	 A propósito, apesar de ter celebrado contrato com o município em 24/6/2010 e de ter recebido autorização para iniciar as obras no dia seguinte, por meio da respectiva ordem de serviços (peça 92, p. 7-8) , a Anotação de Responsabilidade Técnica (ART) pertinente, a cargo da empresa contratada, só foi registrada no Conselho Regional de Engenharia (CREA) mais de dois anos depois tais eventos, em 24/7/2012 (peça 93) , já tendo recebido todos os seis pagamentos efetuados pelo município (peça 87) , alguns dias após a Secex-TO ter comunicado ao então prefeito que realizaria inspeção (TC apensado, peça 9-10) , e quando a fiscalização in loco estava em curso desde o dia 20 daquele mês (peça 89) . Some-se, o contrato regente previa a apresentação da ART no prazo de sete dias contratos da assinatura do contrato (peça 92, p. 4, subitem XI) 
38.	 Essa tardia providência, em conjunto com a situação verificada durante a inspeção realizada por auditores do TCU, reforça a legítima inferência de que a obra foi subcontratada irregular e informalmente (peça 88, p. 4, fotos 1 a 4; peça 89, subitens 9.15 a 9.21; e peça 90, p. 18-19, desdobramentos do subitem '5.2.c') , descumprindo obrigação prevista no inciso I, do subitem 8.1 do Contrato 28/2010 (peça 92, p. 3) , ensejadora, inclusive, de rescisão (peça 92, p. 5, alínea 'e', do subitem 11.3) .
39.	 Embora se reporte ao Parecer Técnico/Incra/SR-26/DD/SIE/EC/310/2012, a documentação de defesa não contempla tal documento (peças 24 e 76) .
40.	 A alegação de que há parecer relatando não haver como medir o que foi feito, em razão de já ter decorrido cerca de três anos dos primeiros boletins de medição, circunstância que tornaria insubsistente eventual tese de inexecução da obra, consiste em subterfúgio que deturpa informações (peça 24, p. 59-60, parte final do último parágrafo) . A tática certamente alude a um trecho de manifestação de servidor do Incra, lavrado em 18/7/2014, tendo opinado que passados alguns anos da execução ele entendia que não seria possível aferir 'fielmente os volumes de terraplenagem e revestimento primários', haja vista a presunção de que àquela altura tais serviços tiveram suas características distorcidas em razão da ação de chuvas e da influência do tráfego. Vê-se, pois, que era uma informação circunscrita, de quem não participou das fiscalizações contemporâneas com a hipotética realização daqueles serviços e sem considerar, ainda, que o TCU fez inspeção in loco em meados de 2012, bem antes daquela manifestação.
41.	 O Parecer Técnico 42/HLP/INCRA/SR-26/D/SIE, de 17/3/2015, também mencionou tal dificuldade, após amplos esclarecimentos, dentre os quais a falta de diário de obras, relatórios de execução, memórias cálculo das medições e relatórios fotográficos, contemporâneos com a fase de da suposta execução (peça 24, p. 62, parte final do primeiro parágrafo, p. 63, segundo a quarto parágrafos) , sendo oportuno mencionar que a vigência do ajuste estava extinta há tempos e que se tratava de manifestação emitida para fins de dimensionamento do débito em TCE instaurada no âmbito do órgão repassador. 
42.	 Não subsistem no caso concreto elementos verossímeis e indubitáveis que assegurem ter sido a empresa Morema a executar diretamente as obras ou, mesmo na hipótese de ter subcontratado a execução do objeto do Contrato 28/2010, que exigiu observância e é capaz de comprovar que as obras e serviços parciais verificados nos assentamentos rurais Buritis e Santa Juliana foram implementados segundo especificações previstas na licitação e em normas técnicas pertinentes à natureza dos serviços. Ademais, a empresa não justifica porque as obras e serviços não foram feitos na integralidade contratada, nem apresenta razões ou fatos para ter sido impedida ou inviabilizada de concluí-los, tampouco de eventual litígio surgido com o município contratante. 
43.	 Todas essas lacunas, fatores e suspeições esmaecem o argumento de que uma parcela dos empreendimentos foi executada pela empresa e estaria servindo à população da região, bem como de que haveria licitude e legitimidade quanto aos valores recebidos às expensas de recursos do convênio, tendo em vista que não se firma o nexo causal entre a efetiva atuação da empresa, tais pagamentos e as benfeitorias parciais observadas. 
44.	 Nestas bases, opinamos pela rejeição das alegações de defesa retro analisadas.
CONSIDERAÇÕES ADICIONAIS
45.	 Não se trata de pleito de sustentação oral, nos termos do art. 168, do Regimento Interno do TCU, o pedido dos advogados da empresa para produção de 'prova oral', esclarecendo-se no mesmo parágrafo que tal reivindicação seria suprida mediante oitiva dos representantes legais da empresa, bem como de testemunhas a serem arroladas no prazo legal, redigidos após um subtítulo denominado 'das provas' (peça 24, p. 20 e peça 76, p. 22) .  Infere-se com clareza que se trata de um pedido complementar de provas, extemporâneo, incabível, não previsto e até contrário às disposições do Regimento Interno (art. 162) , razão pela qual deve ser ignorado. 
46.	 Registramos que as justificativas apresentadas na fase de audiências, levada a cabo no âmbito o TC Processo 000.500/2012-7 (apensado) , foram levadas em consideração nas análises acima empreendidas, conforme orientação consignada no Voto (peça 2, item 20) que integrou o Acórdão 1803/2015-TCU-Plenário (peça 3) . Em nossa opinião o juízo consubstanciado pela unidade encarregada da instrução naquela ocasião e naquele processo foi coerente (peça 90) com as proposições sumarizadas no item 7 do propalado Voto, coadunando-se com as conclusões que emergiram nesta fase de citações.
47.	 Volvendo-nos às ações que intentam o ressarcimento ao erário federal, tema central de qualquer TCE, a jurisprudência respeitante fixa os seguintes parâmetros axiais, mormente em relação ao aspecto da imprescritibilidade e da sua natureza jurídica, de caráter indenizatório e não punitivo: 
Súmula nº 282, do TCU
'As ações de ressarcimento movidas pelo Estado contra os agentes causadores de danos ao erário são imprescritíveis.'
Enunciado do Acórdão 4417/2010-TCU-Segunda Câmara
'A imputação de débito tem natureza indenizatória, ou seja, não constitui penalidade. A obrigação de promover a reparação pelo dano causado ao erário pode ser transmitida com a herança.'
48.	 Concernindo às irregularidades passíveis de sanção com multa, apuradas por meio do TC apensado, importa enfatizar não houve o transcurso do prazo prescricional fixado no Acórdão 1441/2016-TCU-Plenário.
EXAME DA BOA-FÉ 
49.	 Consoante dispõe o art. 202, § 2º, do Regimento Interno, c/c o teor da Decisão Normativa TCU 35/2000, na resposta às citações deve ser examinada a ocorrência de boa-fé nas condutas dos responsáveis. A hipótese de que essa premissa seja verificada e, desde que não haja outra irregularidade, permite a concessão de um novo e improrrogável prazo para o recolhimento do débito sem a incidência de juros (art. 202, § 3º, do Regimento do TCU) .
50.	 Sendo corolário dos comandos acima, quando a parte não se manifestar acerca das irregularidades que lhes são imputadas, inviabiliza-se materialmente qualquer tentativa de se aferir e reconhecer a boa-fé na conduta do responsável, assumindo, portanto, as consequências dessa opção (Acórdão 2465/2014-TCU-Plenário) . Essas premissas atingem os revéis Ruidiard de Sousa Brito e Ubirajara Arrais Maia.
51.	 Outro fator pertinente a considerar é que a sólida jurisprudência deste Tribunal firmou-se no sentido de que a boa-fé deve ser aferida objetivamente, sendo necessária a constatação de algum ato ou fato capaz de caracterizar a conduta zelosa, diligente, acurada, com força para excluir a culpabilidade do (s) responsável (is) . Desse modo, apenas quando há nos autos evidências de atitudes concretas tendentes a atenuar ou impedir a irregularidade que lhe foi imputada, concede-se novo prazo para o recolhimento do débito (Voto que integra o Acórdão 2399/2014-TCU-Plenário) .
52.	 Todavia, no caso concreto o único responsável que apresentou alegações de defesa foi a pessoa jurídica. Tratando desta circunstância, a Jurisprudência Selecionada do TCU ensina:
Acórdão 1915/2015-TCU-Plenário (Relatora: Ana Arraes) 
'Enunciado: O exame da boa-fé, para fins de concessão de novo prazo para o recolhimento do débito sem a incidência de juros de mora (art. 202 do Regimento Interno/TCU) , quando envolver pessoa jurídica de direito privado, será feito, em regra, em relação à conduta de seus administradores, uma vez que os atos destes obrigam a pessoa jurídica, desde que exercidos nos limites dos poderes definidos no ato constitutivo do ente (art. 47 da Lei 10.406/2002 - Código Civil) .'
53.	 Ao ter em conta essa orientação, pertinente ao presente caso, inferimos que as condutas omissivas e comissivas praticadas pelos administradores e representantes da empresa Morema Construções, Pavimentações e Incorporações Ltda. foram reprováveis e contribuíram decisivamente para o desperdício de montante substancial de recursos repassados à conta do convênio, malbaratados com serviços parciais, sem qualidade e sem durabilidade, feitos indiciariamente mediante subcontratação informal e irregular, e sem permitir a demonstração de nexo de causalidade crível. Não se pode, pois, diante desses fatos, cogitar de boa-fé dos dirigentes e responsáveis da empresa contratada.
54.	 Nestas bases, rejeitadas as alegações de defesa e não se podendo reconhecer a boa-fé por parte de qualquer dos implicados nestes autos o TCU pode, desde logo, proferir o julgamento de mérito pela irregularidade das contas, nos termos do §6º, do art. 202, do Regimento Interno desta Corte de Contas.
55.	 Derradeiramente, considerando que a relação convenial e as obrigações assumidas pelos representantes dos participes, reputamos que o julgamento pela irregularidade das contas deva recair exclusivamente sobre o ex-prefeito Ruidiard de Sousa Brito, tendo em vista que competia ao representante legal do convenente prestar contas da boa e regular aplicação dos recursos federais transferidos pela entidade concedente, mantida a solidariedade com o engenheiro fiscal do município e com a empresa contratada para a execução das obras e serviços, respectivamente Ubirajara Arrais Maia e Morema Construções, Pavimentações e Incorporações Ltda., em relação à parte do débito correspondente aos pagamentos direcionados à empresa supra, sem prejuízo de imputar ao ex-prefeito, em caráter individual, a diferença entre o total de recursos federais repassados e o montante desembolsado a título de pagamentos.
56.	 Cabível, ainda, cominar em desfavor do ex-prefeito e do engenheiro fiscal a multa prevista no art. 57, da Lei 8.443/1992.'
15.	Em razão da análise empreendida e de suas conclusões, propôs-se o seguinte encaminhamento de mérito:
'PROPOSTA DE ENCAMINHAMENTO
57.	 Sem olvidar da necessidade de prévio trânsito pelo Ministério Público junto ao TCU (art. 62, inciso III, do Regimento Interno) e, considerando os documentos, fatos, circunstâncias e razões aludidos e delineados precedentemente, propomos a adoção das seguintes deliberações processuais:
57.1.	com fundamento no § 3º, do art. 12, da Lei 8.443/92, c/c o § 8º, do art. 202, do Regimento Interno do TCU, considerar revéis Ruidiard de Sousa Brito (CPF XXX.103.843-XX) e Ubirajara Arrais Maia (CPF XXX.683.383-XX) , sem que tal circunstância obste o prosseguimento do processo;
57.2. 	rejeitar as alegações de defesa interpostas em nome da empresa Morema Construções, Pavimentações e Incorporações Ltda. (CNPJ 37.408.085/0001-51) ;
57.3. 	com fundamento no art. 1º, inciso I e § 1º, no art. 10, § 2º, no art. 16, inciso III, alíneas 'b' e 'c', da Lei 8.443/1992, bem como o art. 1º, inciso I e § 1º, no art. 201, § 2º, no art. 202, §§ 1º, 2º e 6º, no art. 209, incisos II e III, § 5º, incisos I e II, e § 6º, incisos I e II, e ainda, no art. 210, caput, todos do Regimento Interno do TCU, julgar irregulares as contas de Ruidiard de Sousa Brito (CPF XXX.103.843-XX) , relativamente ao Convênio 15.000/2010 (Siconv 733665/2010) , firmando entre o Instituto Nacional de Colonização e Reforma Agrária (Incra) e o município de Axixá do Tocantins/TO, condenando-o ao pagamento das importâncias imputadas individualmente e em regime de solidariedade, conforme discriminado abaixo, as quais devem ser atualizadas monetariamente, com incidência de juros de mora, calculados a partir das datas especificadas até a data do efetivo recolhimento, na forma da legislação em vigor:
57.3.1.	Débitos imputados em regime de solidariedade com Ubirajara Arrais Maia (CPF XXX.683.383-XX) e Morema Construções, Pavimentações e Incorporações Ltda. (CNPJ 37.408.085/0001-51) , tendo como entidade credora o Instituto Nacional de Colonização e Reforma Agrária (Incra) :
	Data 
	Valor

	15/8/2011
	R$ 122.144,43

	6/9/2011
	R$ 84.730,52

	27/9/2011
	R$ 117.213,05

	23/11/2011
	R$ 5.000,00

	18/6/2012
	R$ 101.259,00

	10/7/2012
	R$ 20.000,00

	Total
	 (*)   R$ 450.347,00

 (*)  Valor atualizado monetariamente e com incidência de juros, calculados até 28/11/2017: R$ 732.000,92 (peça 94) .
57.3.2.	Débito imputado individualmente, tendo como entidade credora o Instituto Nacional de Colonização e Reforma Agrária (Incra) :
	Data 
	Valor

	5/6/2012
	 (*)    R$ 112.411,42

 (*)  Valor atualizado monetariamente e com incidência de juros, calculados até 28/11/2017: R$ 176.562,23 (peça 95) .
57.4.	com fundamento no inciso IX, do art. 1º, na parte final do caput do art. 19, e no art. 57, todos da Lei 8.443/1992, c/c o inciso XVII, do art. 1º, na parte final do caput do art. 210, e no art. 267, do Regimento Interno do TCU, cominar multas individuais em desfavor de Ruidiard de Sousa Brito (CPF XXX.103.843-XX) e Ubirajara Arrais Maia (CPF XXX.683.383-XX) , a serem recolhidas em favor do Tesouro Nacional, sob pena de atualização monetária, caso sejam quitadas após o vencimento (art. 269, do Regimento Interno do TCU) ;  
57.5.	considerando as apurações implementadas em sede de audiências no âmbito do TC Processo 000.500/2012-7, apensado (peças 1-2 e 90)	e, com fundamento no inciso IX, do art. 1º, e no inciso II, do art. 58, ambos da Lei 8.443/1992, c/c o inciso XVII, do art. 1º, e no inciso II, do art. 268, do Regimento Interno do TCU, cominar multas individuais em desfavor de Ruidiard de Sousa Brito (CPF XXX.103.843-XX) , Ruberval Gomes da Silva (CPF XXX.213.741-XX) , Joventino Pereira da Costa (CPF XXX.726.301-XX) , Valdinez Ferreira de Miranda (CPF XXX.238.883-XX) e Ubirajara Arrais Maia (CPF XXX.683.383-XX) , a serem recolhidas em favor do Tesouro Nacional, sob pena de atualização monetária, caso sejam quitadas após o vencimento (art. 269, do Regimento Interno do TCU) ;
57.6.	com espeque no art. 214, inciso III, alínea 'a', do Regimento Interno do TCU, fixar para todos os responsáveis discriminados nos subitens precedentes o prazo de quinze dias, contados do recebimento das respectivas notificações, para que comprovem perante este Tribunal o recolhimento dos débitos imputados e das multas aplicadas;  
57.7.	com amparo no art. 217, caput, do Regimento Interno do TCU, autorizar desde logo o parcelamento das importâncias devidas, em até trinta e seis vezes, fixando o vencimento da primeira em quinze dias após o recebimento das respectivas notificações, caso requerido por quaisquer dos responsáveis; 
57.8.	com amparo no art. 219, inciso II, do Regimento Interno do TCU, autorizar a cobrança judicial das dívidas, caso não comprovados os recolhimentos ou não sejam formalizados e deferidos pedidos de parcelamento em favor dos devedores;
57.9.	com fundamento no 209, § 7º, do Regimento Interno do TCU, encaminhar cópia da deliberação que vier a ser adotada à Procuradoria da República no Estado do Tocantins.'
16.	Nos termos do Parecer de peça 96, o MP/TCU entendeu necessária a renovação da citação do Sr. Ubirajara Arrais Maia por edital, tendo em vista que houve acréscimo no valor do débito a ele atribuído, em relação à citação anteriormente a ele dirigida, o que contou com a concordância do relator, conforme despacho de peça 100.
17.	Ainda no Parecer de peça 96, o MP/TCU divergiu parcialmente da unidade técnica, especificamente quanto ao encaminhamento dado à proposta de condenação da empresa Morema Construções, Pavimentações, Incorporações Ltda., opinando por sua exclusão da relação processual, tendo contextualizado a análise fática e jurídica de seus argumentos nos seguintes termos, que ora reproduzimos:
'14.	 Superada a preliminar discutida acima, passa-se ao mérito. A Secex-TO, na peça 96, analisou minuciosamente as alegações de defesa apresentadas pela empresa Morema Construções, Pavimentações, Incorporações Ltda., acostadas à peça 76. Os indícios originais, motivadores do chamamento da empresa contratada a responder solidariamente pelo débito, no valor total por ela recebido do Município pela execução das obras, decorreram do fato de a fração executada da obra não ter atendido aos objetivos do convênio, nem se traduzido em benfeitoria à população local. Dessa forma foi justificado na Proposta de Deliberação (peça 2) que antecede o Acórdão 1803/2015-TCU-Plenário.
15.	 A análise das alegações da contratada se pautou sobretudo pelo seu confronto com os fatos verificados pela equipe de inspeção do TCU (peça 89) e pelos diversos pareceres técnicos elaborados pela Superintendência Regional do Incra (peça 24) . Em suma, tais documentos atestaram a execução das obras a cargo da empresa, embora tenham detectado para certos serviços alguns defeitos e vícios que reduziram a qualidade dos trechos executados.
16.	 Atendo-se à análise fática, contextualizada nos itens 35 e 36 da instrução da Secex-TO à peça 96, verifica-se que quatro pareceres de visita técnica do Incra concluíram que os serviços executados da obra equivaleriam a 50% do previsto na planilha do orçamento (peça 24, pp. 37-38 em 22/11/2011, pp. 39-40 em 4/12/2011, pp. 41-42 em 12/03/2012 e pp. 45-46 em 17/10/2012) . Entre um parecer e outro, observa-se algumas inconsistências em relação aos serviços executados informados, como o comprimento dos trechos executados, sua exata localização, se houve ou não execução de bueiros ou de obras de arte. No entanto, a atestação do percentual de 50% executado consta de todos os pareceres.
17. Outros dois pareceres (peça 24, pp. 47-57 em 1/11/2012 e pp. 61-65 em 17/03/2015) , posteriores aos quatro acima mencionados, trataram com maiores detalhe e completude o estado de execução do convênio. O primeiro parecer, por exemplo, identificou algumas patologias construtivas nos trechos 03 e 04 da obra do P.A. Santa Juliana (peça 24, pp. 50-51) , como corrugações rítmicas, lama/atoleiros, borrachudo e erosão de valetas, inclusive sugerindo ao final que a Prefeitura solicitasse da contratada os consertos constatados no relatório.
18.	 Por outro lado, o mesmo parecer atestou a execução de 11,56 km de trechos da obra do P.A. Santa Juliana (peça 24, pp. 53) , a execução de vários bueiros e mesmo a execução de uma ponte de concreto armado de 10 m de comprimento no trecho 04 (peça 24, pp. 54) . Além disso, o parecer mencionou que o trecho 02 demonstrava um bom nível de acabamento, e constatou que sua execução era recente (peça 24, pp. 51) .
19. Para os trechos 03 e 04, em que identificadas as patologias, também não restou claro se elas poderiam ser atribuídas diretamente à empresa executora. O parecer técnico afirmou que, quando da fiscalização dos referidos trechos, detectou que eles tinham sido executados há aproximadamente um ano, com crescimento de gramíneas no período que diminuíram a largura da faixa de rolamento e sinais de degradação ocasionadas pelo tráfego (peça 24, pp. 47-48) .
20.	 Não é possível afirmar convictamente que as patologias encontradas não tenham surgido com a utilização da obra, e que a culpa pelos defeitos seria exclusiva da empresa executora dos serviços. Essa afirmação é desprovida de provas razoáveis, pois as patologias não foram identificadas logo após a execução, mas um ano depois de os trechos 03 e 04 já estarem sendo utilizados. Não se olvide que estradas vicinais sofrem com as intempéries e não são construídas para longa durabilidade. Tais fatos militam a favor da exclusão de responsabilidade da contratada pelos vícios encontrados, por ausência de provas concretas e contundentes nesse sentido.
21.	 Portanto, em que pese a Secex-TO ter considerado que a responsabilidade da empresa estaria caraterizada pelos defeitos construtivos encontrados na obra, compreende-se que o nexo de causalidade entre a conduta da empresa e a má qualidade da obra não está bem delimitado para que tal afirmação se sustente.
22. Analisados os fatos, passa-se à questão jurídica. A imputação de débito à empresa foi justificada sob o argumento de que o convênio não atingiu seus objetivos e que a obra não trouxe benefícios à população. Na condição de terceiro, por ter ocasionado prejuízo aos cofres públicos, responderia a empresa solidariamente com os gestores responsáveis pelo débito calculado.
23.	 Em primeiro lugar, não está provado que a obra não tenha funcionalidade. O convênio não foi executado em sua integralidade, mas apenas uma parcela dele. No entanto, para os serviços executados, os trechos vicinais acabam servindo à comunidade, lembrando que houve a execução de 11 km de revestimento, de inúmeros bueiros e de uma ponte, atestados por visita técnica, que dão suporte físico à utilização da obra. Não se desmente também que eventual perda de funcionalidade dos trechos possa ter mais relação com a falta de manutenção posterior da obra do que com problemas em sua execução. Incertezas desse tipo não permitem conclusões precipitadas sobre a falta de funcionalidade da obra a ensejar imediata responsabilidade da contratada.
24. Mesmo que se constate que uma obra não tenha funcionalidade para a população, ocorrendo execução parcial dos serviços, a empresa contratada deve ter abatida de seu débito a parcela que efetivamente executou, sem vícios ou defeitos, sob pena de enriquecimento ilícito da Administração Pública. Esse é o entendimento mais justo à luz da sistemática do controle externo. No caso concreto, não há elementos que provem que houve pagamentos por serviços não realizados, o que ensejaria a aplicação de débito à empresa. A contratada executou os serviços parciais e por eles recebeu o devido pagamento (notas fiscais à peça 21 do TC Processo 000.500/2012-7) . E também não é possível culpá-la pela parte não executada do convênio, assunto que é afeto à esfera decisória dos gestores e não da contratada.
25.	 Portanto, pelos argumentos expostos, esta representante do Ministério Público, com as devidas vênias à Unidade Técnica, entende que a empresa Morema Construções, Pavimentações, Incorporações Ltda. não deve responder solidariamente pelo débito calculado na instrução à peça 96, cabendo excluí-la da relação processual.'
18.	Em cumprimento ao despacho do relator (peça 100) , foi determinada a realizada de citação do Sr. Ubirajara Arrais Maia por meio de edital, cumprida com a publicação do Edital 221/2019 (peça 101) no D.O.U de 12/12/2019 (peça 102) . Transcorrido o prazo regimental, o responsável permaneceu silente, não apresentando defesa. Operam-se, portanto, para o responsável, os efeitos da revelia, dando-se prosseguimento ao processo, nos termos do art. 12, §3º, da Lei 8.443/1992.
EXAME TÉCNICO
19.	Quanto ao mérito, nos processos do TCU, a revelia não conduz à presunção de que seriam verdadeiras todas as imputações levantadas contra os responsáveis, diferentemente do que ocorre no processo civil, em que a revelia do réu opera a presunção da verdade dos fatos narrados pelo autor. Dessa forma, a avaliação da responsabilidade dos agentes não pode prescindir da prova existente no processo ou para ele carreada. 
20.	Ao não apresentar sua defesa, o responsável deixou de produzir prova quanto à regularidade da aplicação dos recursos do convênio, em afronta às normas que impõem aos jurisdicionados a obrigação legal de, sempre que demandados pelos órgãos de controle, apresentarem os documentos que demonstrem a correta utilização das verbas públicas, a exemplo do contido no art. 93 do Decreto-Lei 200/67: 'Quem quer que utilize dinheiros públicos terá de justificar seu bom e regular emprego na conformidade das leis, regulamentos e normas emanadas das autoridades administrativas competentes.' 
21.	Considerando o princípio da verdade real que rege a atuação desta Corte, ainda que as alegações de defesa não tenham sido apresentadas pelo responsável, a revelia não afasta a obrigatoriedade da análise dos elementos probatórios disponíveis nos autos, conforme reiterados acórdãos do Tribunal (Acórdão 163/2015-TCU-Segunda Câmara, Rel.  Min. Subst. André de Carvalho; 2.685/2015 - 2ª Câmara, Rel. Min. Raimundo Carreiro; 2.801/2015 - 1ª Câmara, Rel. Min. Walton Alencar Rodrigues; 4.340/2015 - 1ª Câmara, Rel. Min. Subst. Weder de Oliveira e 5.537/2015 - 1ª Câmara, Rel. Min. Subst. Weder de Oliveira) . Assim, procurou-se buscar, em manifestações do responsável na fase interna desta Tomada de Contas Especial, se havia argumentos que pudessem ser aproveitados em seu favor.	
22.	Reexaminando os autos, observa-se que não há qualquer manifestação do responsável. Assim, não encontramos nenhum outro argumento nos autos que possa vir a ser analisado e posteriormente utilizado para afastar as irregularidades apontadas. 
23.	Vale ressaltar que a pretensão punitiva do TCU, conforme Acórdão 1441/2016-TCU-Plenário, que uniformizou a jurisprudência acerca dessa questão, subordina-se ao prazo geral de prescrição indicado no art. 205 do Código Civil, que é de 10 anos, contado da data de ocorrência da irregularidade sancionada, nos termos do art. 189 do Código Civil, sendo este prazo interrompido pelo ato que ordenar a citação, a audiência ou a oitiva do responsável. No caso em exame, os pagamentos com recursos do convênio ocorreram entre 15/8/2011 e 10/7/2012. Tendo sido o ato de ordenação da citação assinado em 29/10/2019 (peça 100) , não houve o decurso de prazo superior a 10 anos. Portanto, não ocorreu a prescrição da pretensão punitiva.
24.	Em se tratando de processo em que a parte interessada não se manifestou acerca das irregularidades imputadas, não há elementos para que se possa efetivamente aferir e reconhecer a ocorrência de boa-fé na conduta do responsável ou de quaisquer outros excludentes de culpabilidade, podendo o Tribunal, desde logo, proferir o julgamento de mérito pela irregularidade das contas, nos termos dos §§ 2º e 6º do art. 202 do Regimento Interno do TCU. (Acórdão 133/2015-TCU-Primeira Câmara, Rel. Min. Bruno Dantas; 2.455/2015 - 1ª Câmara, Rel. Min. Bruno Dantas; 3.604/2015 - 1ª Câmara, Rel. Min. Bruno Dantas; 5.070/2015 - 2ª Câmara, Rel. Min. Subst. André de Carvalho e 2.424/2015 - Plenário, Rel. Min. Benjamin Zymler) .
25.	Dessa forma, o Sr. Ubirajara Arrais Maia (CPF: XXX.683.383-XX) , fiscal de obras contratado pelo município de Axixá do Tocantins/TO, deve ser considerado revel, nos termos do art. 12, §3º, da Lei 8.443/1992.
26.	Com relação à divergência parcial apontada pelo MP/TCU, pelo afastamento da relação processual da empresa, a despeito da percuciente análise das alegações de defesa da empresa, anteriormente realizada, entendemos que assiste razão ao Parquet.
27.	Conforme bem ressaltado, as obras tiveram execução física de 50%, atestada por meio de quatro pareceres de visita técnica do INCRA. Por outro lado, evidenciou o MP/TCU que as provas constantes dos autos são frágeis a comprovar, categoricamente, que as patologias construtivas encontradas nas obras ocorreram durante sua execução física e não por problemas relacionados à manutenção das vias, que sofrem com intempéries. Ressaltou, ainda, que o parecer técnico que apontou as patologias se deu um ano após o término das obras. Assim, entendeu o MP/TCU que não haveria elementos suficientes para estabelecer o nexo de causalidade entre a conduta da empresa e a má qualidade das obras.
28.	Sobre o aspecto jurídico, ressaltou o MP/TCU que seria precipitado afirmar que as obras não alcançaram funcionalidade. Isso porque, ainda que as obras tenham sido executadas parcialmente, os trechos vicinais que receberam revestimentos, bueiros e mesmo uma ponte, acabaram por servir à comunidade, ainda que parcialmente.
29.	Não obstante, ainda que não se obtivesse a funcionalidade das obras, como bem ressaltado pelo MP/TCU, não cabe responsabilizar a empresa por tal irregularidade, uma vez que o alcance de etapa útil e funcionalidade do empreendimento cabe aos gestores e não às empresas contratadas para executá-las. Esse também é o entendimento manifestado nos relatórios que fundamentaram os acórdãos abaixo reproduzidos:
Acórdão 5467/2020-TCU-Primeira Câmara, Rel. Min. Vital do Rêgo 
'39. (...) . Isso porque não cabe à empresa garantir o alcance de etapa útil ou funcionalidade da obra executada, sendo tal encargo responsabilidade exclusiva do gestor municipal. Cabe a ela tão somente executar o que está previsto no contrato, respondendo exclusivamente pela parte eventualmente não executada. Dessa forma, na quantificação do dano sob responsabilidade da empresa deve-se excluir do débito a parte executada que não tenha atingido etapa útil, o que de fato não ocorreu no caso sob exame quando da citação realizada.'
Acórdão 3805/2020-TCU-Primeira Câmara, Rel. Min. Augusto Sherman:
'61. Isso porque não cabe à empresa garantir o alcance de etapa útil ou funcionalidade da obra executada, sendo tal encargo responsabilidade exclusiva do gestor municipal. Cabe a ela tão somente executar o que está previsto no contrato, respondendo exclusivamente pela parte eventualmente não executada. Nesse sentido, na quantificação do dano sob responsabilidade da empresa deve-se excluir do débito a parte executada que não tenha atingido etapa útil, o que de fato não ocorreu no caso sob exame.'
30.	Destacou o MP/TCU, por fim, que não há nos autos elementos concretos que provem que houve pagamentos por serviços não realizados.
31.	Isto posto, alinhamos nosso entendimento ao do Parquet, no sentido de afastar da relação processual a empresa Morema Construções, Pavimentações, Incorporações Ltda., mantendo-se as demais propostas de encaminhamento indicadas na instrução de peça 96, para as quais houve concordância do MP/TCU.
32.	Registre-se que as justificativas para as audiências já realizadas, analisadas e rejeitadas no âmbito do TC Processo 000.500/2012-7 (apensado) , incluindo as do Sr. Ruidiard de Sousa Brito, foram consideradas no exame técnico objeto da instrução de peça 96, nos termos da orientação contida no item 20, do Voto (peça 20) condutor do Acórdão 1803/2015-TCU-Plenário (peça 3) , conforme reproduzido no item 14 desta instrução (item 46 do exame técnico) . 
33.	Naquela ocasião, ponderou o relator quanto à possibilidade de aproveitamento da análise das alegações de defesa, levadas a efeito nesta tomada de contas especial, sobre as razões de justificativas já analisadas no âmbito do TC Processo 000.500/2012-7, deixando a avaliação da aplicação das multas para o julgamento de mérito desta TCE. Considerando que as alegações de defesa apresentadas não alteraram os fundamentos do não acatamento das razões de justificativas, propomos a aplicação de multa aos responsáveis, na forma da letra 'e' do item 37.
34.	Ressalte-se, por fim, que no item 55 da instrução de peça 96, foi proposto que não houvesse o julgamento pela irregularidade das contas do Sr. Ubirajara Arrais Maia, fiscal contratado pela municipalidade para fiscalizar a execução das obras, devendo somente ser condenado ao débito. Assim, o julgamento pela irregularidade recairia apenas sobre o Sr. Ruidiard de Sousa Brito. 
35.	Apesar dos argumentos anteriores, entendemos que o Sr. Ubirajara Arrais Maia deve ter suas contas julgadas irregulares, tendo em vista que foi regularmente citado, nos termos do art. 12, incisos I e II, da Lei 8.443/1992, cujas consequências, nesse caso, se encontram expressas nos artigos 16, III, 'c' e 19 da mesma lei.
CONCLUSÃO
36.	Em face da análise promovida, conclui-se que a conduta do Sr. Ubirajara Arrais Maia (CPF: XXX.683.383-XX) , fiscal de obras contratado pelo município de Axixá do Tocantins/TO, causou dano ao erário, em decorrência da inadequada fiscalização das obras e serviços objeto do Convênio 15.000/2010.
37.	Com efeito, em função da revelia do responsável, não foi possível sanear as irregularidades a ele atribuídas, tampouco elidir o débito a ele imputado. Ademais, inexistem nos autos elementos que demonstrem a boa-fé do responsável ou a ocorrência de outros excludentes de ilicitude, punibilidade ou culpabilidade. Desse modo, suas contas devem, desde logo, ser julgadas irregulares, nos termos do art. 202, § 6º, do Regimento Interno do TCU, procedendo-se à sua condenação em débito, aplicando-lhe, ainda, a multa prevista no art. 57 da Lei 8.443/1992.
38.	Conclui-se também que não há nos autos os necessários elementos fáticos e jurídicos para responsabilização da Morema Construções, Pavimentações, Incorporações Ltda., devendo a empresa ser afastada da relação processual, como proposto pelo MP/TCU.
PROPOSTA DE ENCAMINHAMENTO
39.	Diante do exposto, submetem-se os autos à consideração superior, propondo-se a adoção das seguintes medidas:
a)	com fundamento no § 3º, do art. 12, da Lei n. 8.443/92, c/c o § 8º, do art. 202, do Regimento Interno do TCU, considerar revéis o Sr. Ruidiard de Sousa Brito (CPF XXX.103.843-XX) e Ubirajara Arrais Maia (CPF XXX.683.383-XX) ;
b)	acatar as alegações de defesa apresentadas pela empresa Morema Construções, Pavimentações e Incorporações Ltda. (CNPJ 37.408.085/0001-51) , afastando-a da relação processual;
c)	com fundamento nos arts. 1º, inciso I, 16, inciso III, alíneas 'b' e 'c', da Lei 8.443/1992 c/c os arts. 19 e 23, inciso III, da mesma Lei, e com arts. 1º, inciso I; 209, incisos II e III; 210 e 214, inciso III, do Regimento Interno, julgar irregulares as contas do Sr. Ruidiard de Sousa Brito (CPF XXX.103.843-XX) , Prefeito Municipal de Axixá do Tocantins/TO na gestão 2009-2012, e do Sr. Ubirajara Arrais Maia (CPF XXX.683.383-XX) , fiscal contratado para a fiscalização das obras, e condená-los, ao pagamento das quantias a seguir especificadas, com a fixação do prazo de quinze dias, a contar da notificação, para comprovarem, perante o Tribunal (art. 214, inciso III, alínea 'a', do Regimento Interno) , o recolhimento da dívida aos cofres do Instituto Nacional de Colonização e Reforma Agrária (Incra) , atualizada monetariamente e acrescida dos juros de mora, calculados a partir das datas discriminadas, até a data do recolhimento, na forma prevista na legislação em vigor:
c.1)	Sr. Ruidiard de Sousa Brito em solidariedade com Ubirajara Arrais Maia:	
	VALOR ORIGINAL (R$) 
	DATA DA OCORRÊNCIA

	122.144,43
	15/8/2011

	84.730,52
	6/9/2011

	117.213,05
	27/9/2011

	5.000,00
	23/11/2011

	101.259,00
	18/6/2012

	20.000,00
	10/7/2012

c.2)	Sr. Ruidiard de Sousa Brito individualmente:
	VALOR ORIGINAL (R$) 
	DATA DA OCORRÊNCIA

	112.411,42
	5/6/2012

d)	aplicar individualmente aos Srs. Ruidiard de Sousa Brito (CPF XXX.103.843-XX) e Ubirajara Arrais Maia (CPF XXX.683.383-XX) , a multa prevista no art. 57 da Lei 8.443/92 c/c o art. 267 do RI/TCU, fixando-lhes o prazo de quinze dias, a contar da notificação, para que comprovem, perante o Tribunal (art. 214, III, a, do Regimento Interno do TCU) , o recolhimento da dívida aos cofres do Tesouro Nacional, atualizada monetariamente desde a data do acórdão que vier a ser proferido por este Tribunal até a do efetivo recolhimento, se pagas após o vencimento, na forma da legislação em vigor;
e)	aplicar individualmente aos Srs. Ruidiard de Sousa Brito (CPF XXX.103.843-XX) , Ruberval Gomes da Silva (CPF XXX.213.741-XX) , Joventino Pereira da Costa (CPF XXX.726.301-XX) , Valdinez Ferreira de Miranda (CPF XXX.238.883-XX) e Ubirajara Arrais Maia (CPF XXX.683.383-XX) , a multa prevista no art. 58, II, da Lei 8.443/1992 c/c o art. 268, II, do Regimento Interno do TCU, considerando as apurações implementadas em sede de audiências no âmbito do TC Processo 000.500/2012-7, fixando-lhe o prazo de quinze dias, a contar da notificação, para que comprovem, perante o Tribunal (art. 214, III, alínea 'a', do Regimento Interno do TCU) , o recolhimento da dívida aos cofres do Tesouro Nacional, atualizada monetariamente desde a data do acórdão que vier a ser proferido por este Tribunal até a do efetivo recolhimento, se pagas após o vencimento, na forma da legislação em vigor
f)	autorizar, desde logo, a cobrança judicial das dívidas, caso não atendidas a notificação, na forma do disposto no art. 28, inciso II, da Lei 8.443/1992;
g)	autorizar também, desde logo, se requerido, com fundamento no art. 28, inciso I, da Lei 8.443, de 1992, c/c o art. 217, §§ 1º e 2º do Regimento Interno do TCU, o parcelamento da (s) dívida (s) em até 36 parcelas, incidindo, sobre cada parcela, corrigida monetariamente, os correspondentes acréscimos legais, fixando-lhe o prazo de quinze dias, a contar do recebimento da notificação, para comprovar, perante o Tribunal, o recolhimento da primeira parcela, e de trinta dias, a contar da parcela anterior, para comprovar os recolhimentos das demais parcelas, devendo incidir, sobre cada valor mensal, atualizado monetariamente, os juros de mora devidos, no caso do débito, na forma prevista na legislação em vigor, alertando os responsáveis de que a falta de comprovação do recolhimento de qualquer parcela importará o vencimento antecipado do saldo devedor, nos termos do § 2º do art. 217 do Regimento Interno deste Tribunal; e
h)	enviar cópia do Acórdão que vier a ser proferido ao Instituto Nacional de Colonização e Reforma Agrária - INCRA,  ao Município de Axixá do Tocantins/TO e aos responsáveis, para ciência, informando-lhes que a presente deliberação, acompanhada do Relatório e do Voto que a fundamenta, está disponível para a consulta no endereço www.tcu.gov.br/acordaos, além de esclarecer que, caso requerido, o TCU poderá fornecer sem custos as correspondentes cópias, de forma impressa.
i)	encaminhar cópia da deliberação, bem como do relatório e do voto que a fundamentarem, ao Procurador-Chefe da Procuradoria da República no Estado do Tocantins, nos termos do § 3º do art. 16 da Lei 8.443/1992 c/c o § 7º do art. 209 do Regimento Interno do TCU, para adoção das medidas que entender cabíveis.
2.	O Ministério Público junto ao TCU, representado pela Procuradora-Geral Cristina Machado da Costa e Silva (peça 107) , manifestou-se de acordo com a proposta oferecida pela Secretaria de Controle Externo de Tomada de Contas Especial  ¿  SecexTCE.
	É o Relatório.

Ronan Pinho Nunes Garcia (1956/OAB-TO), Thiago Ribeiro Amorim (OAB/TO 5027); Valdinez Ferreira de Miranda (OAB/TO 500); Emanuela Lima Mesquita Evangelista (OAB/TO 4280); e Adriano Freitas Camapum Vasconcelos (OAB/SP 265202).

Procuradora-Geral Cristina Machado da Costa e Silva.

TOMADA DE CONTAS ESPECIAL. CONVÊNIO. EXECUÇÃO PARCIAL DO OBJETO. FALTA DE COMPROVAÇÃO DA BOA E REGULAR APLICAÇÃO DOS RECURSOS PÚBLICOS. 1) CITAÇÃO DO EX-PREFEITO, DO FISCAL DA OBRA E DA EMPRESA CONSTRUTORA. INDICATIVO DE APROVEITABILIDADE DA PARTE EXECUTADA. PARCELA DOS RECURSOS COM DESTINAÇÃO DESCONHECIDA. EXCLUSÃO DA EMPRESA CONTRATADA E DO FISCAL DA OBRA DA PRESENTE RELAÇÃO PROCESSUAL. CONTAS IRREGULARES DO EX-PREFEITO. DÉBITO E MULTA PROPORCIONAL AO DANO. 2) AUDIÊNCIAS EM RAZÃO DE IRREGULARIDADES CONSTATADAS EM INSPEÇÃO. APLICAÇÃO DA MULTA PREVISTA NO ART. 58, INCISO II, DA LEI 8.443/1992.

TOMADA DE CONTAS ESPECIAL (TCE)

Secretaria de Controle Externo de Tomada de Contas Especial (SecexTCE).

Em exame a Tomada de Contas Especial resultante de conversão do TC Processo 000.500/2012-7 (Representação) , nos termos do subitem 9.2 do Acórdão 1803/2015-TCU-Plenário, retificado pelos Acórdão 2505/2015-TCU-Plenário e 24/2016-Plenário (todos de minha relatoria) , contra o Sr. Ruidiard de Sousa Brito, ex-prefeito do município de Axixá do Tocantins/TO (gestão 2009-2012) , o Sr. Ubirajara Arrais Maia, engenheiro contratado pelo convenente para fiscalizar a obra, e a empresa Morema Construções, Pavimentações e Incorporações Ltda., em razão da inexecução do objeto do Convênio 15.000/2010 (Siconv 733665/2010) , firmado entre o Instituto Nacional de Colonização e Reforma Agrária - Incra e aquela municipalidade, bem como da falta de prestação de contas de parte dos valores repassados pela União.
2.	O referido ajuste teve por objetivo a execução de obras de infraestrutura em estradas vicinais dos Projetos de Assentamentos (PA) Buritis e Santa Juliana, e, para a sua execução, a União se comprometeu a transferir R$ 803.940,61 e a convenente, a aportar contrapartida de R$ 24.864,14 (peça 2 do TC Processo 000.500/2012-7) . O convênio vigeu de 31/12/2010 a 10/1/2013 e o prazo para apresentação da prestação de contas era de trinta dias contados do término de sua vigência ou do último pagamento efetuado.
3.	Efetivamente, foram promovidos pelo Incra dois repasses financeiros, no total de R$ 562.758,42, por meio de depósitos em conta bancária vinculada (peça 85) . Não há registro de integralização da contrapartida a que se comprometeu o município partícipe, nem de restituição de qualquer valor em favor do convenente.
4.	No final de 2011, o então titular da Superintendência Regional do Incra no Estado do Tocantins (Incra/SR-TO) protocolizou representação no TCU, noticiando a ocorrência de possíveis irregularidades no procedimento licitatório realizado com os recursos do convênio ora em análise. A então Secretaria de Controle Externo no Estado de Tocantins (Secex/TO) , no entanto, ao analisar a documentação pertinente, detectou outras possíveis irregularidades na execução do ajuste, tendo, em consequência, procedido à inspeção junto à Administração da Prefeitura de Axixá do Tocantins/TO.
5.	Em decorrência do trabalho fiscalizatório, foram identificados os seguintes achados:
a) contrapartida não executada ou executada irregularmente pelo Convenente;
b) fiscalização do convênio deficiente ou omissa pelo Incra;
c) restrição à competitividade da licitação decorrente de critérios inadequados de habilitação e julgamento;
d) medição e pagamento por serviços ainda não executados;
e) projeto básico deficiente;
f) orçamento, licitação e contratação de trecho inexistente;
g) deficiente fiscalização do Contrato 28/2010; e
h) subcontratação irregular.
6.	Em seguida, foram promovidas as audiências dos responsáveis (Ruberval Gomes da Silva, ex-Superintendente do Incra/TO; Ruidiard de Sousa Brito, ex-Prefeito de Axixá do Tocantins/TO; Joventino Pereira da Costa, então presidente da comissão de licitação; Valdinez Ferreira de Miranda, então assessor jurídico da municipalidade e Ubirajara Arrais Maia, fiscal da obra contratado) , e, em atenção ao Acórdão 1803/2015-TCU-Plenário, o processo de representação (TC Processo 000.500/2012-7) foi convertido em Tomada de Contas Especial, com vistas à promoção da citação solidária do ex-prefeito, do engenheiro contratado para fiscalizar a obra e da empresa executora (Morema Construções, Pavimentações e Incorporações Ltda.) .
7.	Ante a possibilidade de que as alegações de defesa eventualmente suscitadas em resposta às citações pudessem refletir em matérias já tratadas em sede de audiência, bem como que houvesse descompasso processual, as razões de justificativa apresentadas no âmbito do processo de representação foram deixadas para serem analisadas neste momento do julgamento da TCE.
8.	No presente processo, foi realizada, inicialmente, a citação solidária dos Srs. Ruidard de Sousa Brito e Ubirajara Arrais Maia, bem como da empresa Morema Construções, Pavimentações, Incorporações Ltda., sobre o total dos valores recebidos pela contratada, no quantum de RS 324.088,00, e individualmente do referido ex-prefeito por falta de prestação de contas do montante de R$ 238.670,42, valor que não teria sido repassado à empresa.
9.	Não obstante o encaminhamento dos ofícios, a Unidade Técnica, ao rever a documentação dos autos, frente a novas notas fiscais comprobatórias de pagamentos, identificou que os totais  desembolsados em favor da empresa contratada teriam sido em valor maior ao anteriormente considerado, no total de R$ 450.347,00, em vez de R$ 324.088,00.
10.	Desse modo, o Plenário prolatou o Acórdão 2.565/2016 (de minha relatoria) e, na sequência, foram promovidas novas citações para que os responsáveis, na forma abaixo indicadas, apresentassem suas alegações de defesa e/ou recolhessem aos cofres do Incra as quantias a eles relacionadas, atualizadas monetariamente a partir das respectivas datas até o efetivo recolhimento:
	a) Sr. Ruidiard de Sousa Brito, solidariamente com a empresa Morema Construções, Pavimentações e Incorporações Ltda. e com o Sr. Ubirajara Arrais Maia:
	Data 
	Valor
	Documentação

	15/8/2011
	R$ 122.144,43
	Nota fiscal nº 127 (1ª medição) 

	6/9/2011
	R$ 84.730,52
	Nota fiscal nº 131 (2ª medição) 

	27/9/2011
	R$ 117.213,05
	Nota fiscal nº 141 (3ª medição) 

	23/11/2011
	R$ 5.000,00
	Nota fiscal nº 155 (4ª medição) 

	18/6/2012
	R$ 101.259,00
	Nota fiscal nº 220 (5ª medição) 

	10/7/2012
	R$ 20.000,00
	Nota fiscal nº 227 (6ª medição) 

	Total
	R$ 450.347,00
	-x-

Sr. Ruidiard de Sousa Brito, individualmente: R$ 112.411,42 (5/6/2012) .
11.	A Secretaria de Controle Externo de Tomada de Contas Especial (SecexTCE) analisou os autos e apresentou proposta no sentido de julgar irregulares as contas do ex-prefeito e condená-lo solidariamente com o Sr. Ubirajara Arrais Maia e a empresa executora ao pagamento das importâncias a eles imputadas (total de R$ 450.347,00) e, individualmente, pelo valor de R$ 112.411,42, com aplicação da multa prevista no art. 57 da Lei 8.443/1992, bem como da multa capitulada no inciso II do art. 58 da mesma lei, individualmente, aos seguintes responsáveis ouvidos em audiência: Ruidiard de Sousa Brito, Ruberval Gomes da Silva, Joventino Pereira da Costa, Valdinez Ferreira de Miranda e Ubirajara Arrais Maia.
12.	Embora a Unidade Especializada tenha apresentado análise de mérito e a proposta de encaminhamento, o Parquet especializado percebeu que o Sr. Ubirajara Arrais Maia, após inúmeras tentativas de endereço e localização, não teve recepcionados os ofícios a ele dirigidos. Assim, o MP/TCU, representado pela Procuradora-Geral Cristina Machado da Costa e Silva, sugeriu que, preliminarmente, o Sr. Ubirajara Arrais Maia fosse citado uma última vez, por edital, pelo valor do débito retificado pelo Acórdão 2565/2016-TCU-Plenário. Ademais, quanto à empresa Morema Construções, Pavimentações, Incorporações Ltda., o MP/TCU apresentou naquele momento seu posicionamento no sentido de que a empresa fosse excluída da presente relação processual.
13.	Acolhi a preliminar proposta pelo MP/TCU de restituir os autos à Unidade Técnica, com vistas à realização de nova citação, desta vez pela via editalícia, do Sr. Ubirajara Arrais Maia. Não obstante o chamamento processual daquele engenheiro, ele não apresentou defesa tampouco recolheu a dívida aos cofres do Incra, operando-se, assim, sua revelia, nos termos do art. 12, § 3º, da Lei 8.443/1992.
14.	No que concerne aos outros dois responsáveis citados, apenas a empresa Morema Construções, Pavimentações, Incorporações Ltda. manifestou-se nos autos (peça 76) . Segundo ela, não lhe foram atribuídos atos específicos, culposos ou dolosos, ativos ou omissivos, sendo impossível defender-se adequadamente apenas com base no argumento de que não houve a comprovação da boa e regular aplicação de recursos públicos recebidos. 
15.	Para a contratada, não há evidenciação da relação entre a situação que deu origem ao prejuízo e a conduta ilegal, ilegítima ou antieconômica da pessoa jurídica. Ademais, apenas teria recebido pelo percentual executado, ressaltando haver vários ofícios, pareceres técnicos e vistorias realizadas do Incra que afirmam que mais de 50% da obra estava pronta (peça 24, p. 37-38, 39-40, 41-42, 45-46 e 47-57) . Assevera que seu compromisso era o de construir duas pontes de 5 metros, as quais foram executadas e servem à população.
16.	A empresa relata que os últimos pareceres indicam não haver como mensurar a obra ou medir o que foi feito, pois já teria transcorrido cerca de três anos dos primeiros boletins de medição, e, em decorrência dessas afirmativas, considera insubsistente qualquer imputação de inexecução da obra, ressaltando também que o resumo feito no Parecer Técnico 42/HLP/INCRA/SR-26/D/SIE, de 17/3/2015, indicava que o Setor de Engenharia do Incra não teria subsídios para realizar a medição fielmente ao executado.
17.	A empresa também aponta que as obras realizadas estariam servindo à população da região e destaca que, em 1º/3/2012, o Ministério Público emitiu Despacho de arquivamento (peça 24, p. 43-44) . 
18.	O Sr. Ruidiard de Sousa Brito, assim como o Sr. Ubirajara Arrais Maia, manteve-se silente, devendo também ser considerado revél para todos os efeitos, dando-se seguimento ao processo.
19.	Feito novo exame dos autos, a Secretaria de Controle Externo de Tomada de Contas Especial (SecexTCE) , avaliando as considerações apresentadas pelo Parquet especializado em parecer anterior, alterou parcialmente seu posicionamento, passando a sugerir a exclusão da empresa Morema Construções, Pavimentações, Incorporações Ltda. da relação processual e o julgamento das contas não só do prefeito como também do engenheiro contratado para fiscalizar a obra, sendo a proposta para que sejam ambas as contas consideradas irregulares.
20.	No que concerne às análises das razões de justificativa às audiências, a SecexTCE manteve o posicionamento da instrução à peça 90, de aplicar individualmente aos Srs. Ruidiard de Sousa Brito, Ruberval Gomes da Silva, Joventino Pereira da Costa, Valdinez Ferreira de Miranda e Ubirajara Arrais Maia a multa prevista no art. 58, inciso II, da Lei 8.443/1992 c/c o art. 268, II, do Regimento Interno do TCU.
21.		O Ministério Público junto ao TCU concordou com esse encaminhamento.
II
22.		A construção das estradas vicinais, com obras de artes correntes e especiais, segundo a planilha orçamentária à peça 1 do TC Processo 000.500/2012-7, incluía serviços de terraplenagem, revestimento primário, com 20.852 metros de extensão, e a execução de bueiros tubulares e pontes de concreto (peça 2, p. 24 e 25) .
23.	Conforme apurado pela equipe de inspeção da então Secex/TO, em 2012, a fiscalização da execução da implantação das estradas vicinais foi deficiente, não tendo sido apresentado o diário de obras no trecho fiscalizado e registros fotográficos das obras executadas acompanhando os boletins de medição e processos de pagamentos. Também não foram realizados testes e ensaios que atestassem a qualidade dos serviços prestados, tampouco entregues relatórios de execução e memórias cálculo das medições.
24.	O Incra realizou algumas vistorias no local, mas com certa superficialidade e algumas inconsistências entre os pareceres técnicos emitidos. Os relatórios referentes a vistorias realizadas nos dias 19/9/2011, 1º/12/2011 e 2/3/2012 (peça 24, p. 37-42) , em suma, indicavam a execução de serviços no total de 50% do relacionado em planilha, com material de revestimento primário lançado, em trecho de 11.932 metros, no PA Juliana, além de trecho de desmatado de 1.880,63 metros. Foi mencionado, ainda, que não haviam sido iniciados serviços no Assentamento Buriti e que havia necessidade de melhor executar o acabamento.
25.	Foi, então, realizada inspeção por equipe deste Tribunal, no período de 20 a 30/7/2012. Nessa fiscalização, não foram identificados indícios de que teriam sido realizados os serviços, pois entendeu-se que as características da estrada eram as mesmas daquelas indicadas nas fotos de satélite do ano de 2009 e apenas havia um trecho estreito do local da obra até a cascalheira. Os tubos de concretos estavam depositados no início do trecho e a ponte de concreto estava sendo executada no Trecho 2 do PA Buritis, com 5 m de extensão, embora estivesse prevista com 10 metros no Projeto Arquitetônico e licença ambiental. Entretanto, não estava prevista obra de ponte com 10 metros nas planilhas orçamentárias, no convênio nem no contrato firmado.
26.	Posteriormente, o Incra realizou outra visita em 16/8/2012, emitindo parecer em 17/10/2012 (peça 24, p. 44-46) , mantendo as informações dos pareceres anteriores, sendo relatado que o trecho de 1.880,63 não havia sido concluído. 
27.	Dias depois, outro engenheiro elaborou novo parecer. Tal documento, de 1º/11/2012, contou com registros fotográficos, mapas e dados de geolocalização obtidos de visitas realizadas nas duas localidades rurais nos dias 22 e 23/10/2012 (peça 24, p. 47-57) . Foi relatado que os serviços no PA Juliana teriam sido executados há aproximadamente um ano e que já apresentavam crescimento de gramíneas nos bordos das estradas e sinais de degradação ocasionada pelo tráfego (trilhos de roda, corrugações rítmicas ao longo dos trechos e deficiências de drenagem, com aparecimento de borrachudos, atoleiros, lama e erosões de valetas laterais) . Foi relatada a necessidade de apresentação de ensaios de índices físicos do revestimento primário, a fim de aferir a capacidade de suporte e qualidade do material empregado, bem como para sugerir estabilizações granulométricas, evitando patologias. Por outro lado, foi mencionado que o trecho 02, mais recente, demonstrava um bom nível de acabamento (peça 24, pp. 51) 
28.	Foi registrada a execução dos trechos 2, 3 e 4 do PA Juliana, com extensão total de 11,56 km, e a execução de uma ponte de concreto de 10 metros no trecho 4 do PA Juliana e outra ponte no trecho 3 do PA Buritis, mas que não possuía o projeto estrutural da ponte de concreto armado nem dos bueiros. Quanto às obras do PA Buritis, estavam em estágio inicial, com abertura da estrada com trator de esteiras e regularização do subleito com motoniveladora no trecho 01 (peça 66 do TC Processo 000.500/2012-7, p. 13-15) . 
29.	Nesse documento, foram apresentadas, conforme a tabela abaixo reproduzida, as inconsistências encontradas entre as planilhas orçamentárias, as plantas dos traçados e o montante de recursos contemplados no Convênio:
30.	Por essa tabela, pode-se perceber que não foram disponibilizados recursos para a execução das duas pontes de 10 metros previstas em projeto, mas apenas para duas pontes de 5 metros, as quais, segundo informação constante do último parecer do Incra já haviam sido concluídas, embora, por falta de projeto estrutural, não era possível fazer a medição.
31.	Quanto aos tubos, que segundo Relatório de Inspeção elaborado neste Tribunal, estavam apenas depositados nas vias, mas já pagos, segundo relatório do Incra, haviam sido assentados, pois consta a relação das quantidades e a localização dos bueiros. Em complemento a esse entendimento, consta no parecer de 2/4/2013 a informação do engenheiro do Incra de que os trechos 2, 3 e 4 do PA Juliana estariam executados (peça 66, p. 30-31, do TC Processo 000.500/2012-7) .
32.	Segundo entendimento do Parquet especializado, não é possível afirmar que as patologias encontradas em uma estrada vicinal, com revestimento primário, sejam atribuídas à executora dos serviços, dadas as características do objeto. Para melhor entendimento do posicionamento do MP/TCU, que chegou à conclusão pela exclusão da responsabilidade da empresa executora, transcrevo a seguir trecho do parecer da peça 99:
"20.	Não é possível afirmar convictamente que as patologias encontradas não tenham surgido com a utilização da obra, e que a culpa pelos defeitos seria exclusiva da empresa executora dos serviços. Essa afirmação é desprovida de provas razoáveis, pois as patologias não foram identificadas logo após a execução, mas um ano depois de os trechos 03 e 04 já estarem sendo utilizados. Não se olvide que estradas vicinais sofrem com as intempéries e não são construídas para longa durabilidade. Tais fatos militam a favor da exclusão de responsabilidade da contratada pelos vícios encontrados, por ausência de provas concretas e contundentes nesse sentido.
21.	Portanto, em que pese a Secex-TO ter considerado que a responsabilidade da empresa estaria caraterizada pelos defeitos construtivos encontrados na obra, compreende-se que o nexo de causalidade entre a conduta da empresa e a má qualidade da obra não está bem delimitado para que tal afirmação se sustente.
22.	Analisados os fatos, passa-se à questão jurídica. A imputação de débito à empresa foi justificada sob o argumento de que o convênio não atingiu seus objetivos e que a obra não trouxe benefícios à população. Na condição de terceiro, por ter ocasionado prejuízo aos cofres públicos, responderia a empresa solidariamente com os gestores responsáveis pelo débito calculado.
23.	Em primeiro lugar, não está provado que a obra não tenha funcionalidade. O convênio não foi executado em sua integralidade, mas apenas uma parcela dele. No entanto, para os serviços executados, os trechos vicinais acabam servindo à comunidade, lembrando que houve a execução de 11 km de revestimento, de inúmeros bueiros e de uma ponte, atestados por visita técnica, que dão suporte físico à utilização da obra. Não se desmente também que eventual perda de funcionalidade dos trechos possa ter mais relação com a falta de manutenção posterior da obra do que com problemas em sua execução. Incertezas desse tipo não permitem conclusões precipitadas sobre a falta de funcionalidade da obra a ensejar imediata responsabilidade da contratada.
24.	Mesmo que se constate que uma obra não tenha funcionalidade para a população, ocorrendo execução parcial dos serviços, a empresa contratada deve ter abatida de seu débito a parcela que efetivamente executou, sem vícios ou defeitos, sob pena de enriquecimento ilícito da Administração Pública. Esse é o entendimento mais justo à luz da sistemática do controle externo. No caso concreto, não há elementos que provem que houve pagamentos por serviços não realizados, o que ensejaria a aplicação de débito à empresa. A contratada executou os serviços parciais e por eles recebeu o devido pagamento (notas fiscais à peça 21 do TC Processo 000.500/2012-7) . E também não é possível culpá-la pela parte não executada do convênio, assunto que é afeto à esfera decisória dos gestores e não da contratada.
25.	Portanto, pelos argumentos expostos, esta representante do Ministério Público, com as devidas vênias à Unidade Técnica, entende que a empresa Morema Construções, Pavimentações, Incorporações Ltda. não deve responder solidariamente pelo débito calculado na instrução à peça 96, cabendo excluí-la da relação processual."
33.	Concordo com o entendimento acima, de que não é possível responsabilizar a empresa pelas falhas detectadas. Contudo, no relatório de inspeção, foi apontada a realização de pagamentos por serviços não executados. Sobre essa questão, o relatório elaborado posteriormente pelo Incra indicou que os serviços foram efetivamente executados. Ao confrontar as informações acima com as dos boletins de medição assinados pelo engenheiro da empresa e pelo engenheiro contratado da prefeitura, observo que os pagamentos foram feitos para os trechos indicados na última vistoria do Incra como executados (Trechos 2, 3 e 4 do PA Juliana e 2 pontes) .
	Trecho
	Extensão
	Valor contratado
	Valores medidos
	Data da emissão e localização dos documentos na peça 21

	01 Juliana
	5 m (ponte) 
	R$ 80.319,14
	R$ 29.385,57
R$ 5.000,00
R$ 45.933,57
	26/9/2011 (p. 14) 
21/11/2011 (p. 18) 
15/6/2012 (p. 22) 

	02 Juliana
	3,240 km
	R$ 84.730,52
	R$ 20.000,00
	15/6/2012 (p. 23) 

	03 Juliana
	3,241 Km
	R$ 93.188,86
	R$ 910,00
R$ 84.730,52
R$ 7.506,34
	18/8/2011 (p. 3) 
2/9/2011 (p. 8) 
26/9/2011 (p. 13) 

	04 Juliana
	5,013 Km
	R$ 121.234,43
	R$ 121.324,43
	18/8/2011 (p. 3) 

	Buriti
	5 m (ponte) 
	R$ 80.319,14
	R$ 80.319,14
	26/9/2011 (p. 12) 

34.	Portanto, se em algum momento houve o pagamento por serviços não executados, os últimos pareceres indicam que foram executados posteriormente.
35.	Entendo, ainda, que não é possível confirmar os indícios de inexecução de parte do trecho Juliana apenas com base em fotografia de satélite de 2009, pois as visitas dos engenheiros do Incra apontam os locais de realização dos serviços, os quais são compatíveis com os trechos medidos e pagos.
36.	Assim, entendo que o valor de R$ 450.347,00 também não deve ser atribuído ao engenheiro contratado para fiscalizar a obra e ao ex-prefeito, em razão de defeitos na execução dos serviços ou de pagamento por serviços não executados. Isso não significa que não teria havido irregularidade na fiscalização do objeto ou no processo de pagamento, pois ao que tudo indica ocorreram. Contudo, tais falhas não são suficientes, com base nos elementos constantes dos autos, a justificar a imputação de dano.
37.	Por outro lado, a citação também foi baseada na falta de funcionalidade da obra, o que, como exposto nos itens 23 e 24 do parecer acima transcrito (item 32 retro) , não foi provado. Entendo que a melhoria da estrada vicinal, pelos serviços executados em alguns trechos, beneficiou a comunidade local, tanto que alguns dos defeitos encontrados no trajeto executado se referem exatamente ao uso do objeto parcialmente executado, visto que foram detectados trilhos de rodas e borrachudos.
38.	Nesse sentido, penso que a falta de funcionalidade da obra também não é causa de dano ao erário, pois não foi comprovada.
39.	Sob outro enfoque, não há como afastar o dano atribuído individualmente ao ex-Prefeito referente aos valores cuja destinação é desconhecida.
40.	Como é cediço, é ônus do administrator de recursos públicos prestar contas e nela comprovar a boa e regular aplicação dos recursos federais que lhe foram confiados, por imposição decorrente do ordenamento jurídico, a teor do bloco normativo composto pelas disposições do art. 70, parágrafo único, da Constituição Federal, do art. 93 do Decreto-lei 200/1967 e do art. 66 do Decreto 93.872/1986.
41.	Nesse mister, é indispensável que o gestor demonstre a execução física das metas previstas no plano de trabalho aprovado, a regularidade da movimentação dos recursos financeiros depositados na conta corrente exclusiva do ajuste, bem como o vínculo causal entre a realização das metas e a destinação dos recursos.
42.	No caso, ficou comprovada a descentralização de recursos financeiros, do concedente para o município, no valor de R$ 562.758,42. Desse montante, o convenente realizou pagamentos à contratada no total de R$ 450.347,00, tendo restado R$ 112.411,42. Sobre esse valor, o ex-prefeito não apresentou ao concedente nem a este Tribunal a devida prestação contas, sendo, portanto, desconhecida a destinação desse montante.
43.	Apesar de devidamente notificado, o Sr. Ruidiard de Sousa Brito não se manifestou nos presentes autos, tampouco adimpliu a dívida, deixando transcorrer in albis o prazo que lhe foi conferido, o que caracteriza a revelia prevista no art. 12, § 3º, da Lei 8.443/1992.
44.	Por não haver elementos para que se avalie a adequabilidade da destinação dada ao quantum de R$ 112.411,42 e diante da revelia, deve o ex-prefeito ressarcir tais valores aos cofres do Incra, tendo suas contas julgadas pela irregularidade. Ademais, diante da gravidade dos fatos narrados, cabe aplicar ao responsável a penalidade pecuniária insculpida no art. 57 da Lei 8.443/1992.
45.	Quanto à empresa e ao engenheiro fiscal contratados, uma vez descaracterizada a realização de pagamentos por serviços não executados como visto acima (itens 32 a 36 retro) e não havendo débito a ser imputado a Morema Construções, Pavimentações e Incorporações Ltda. e ao Sr. Ubirajara Arrais Maia, entendo que devam ser excluídos da presente relação processual.
III
46.	No que se refere às audiências, o Sr. Ruberval Gomes da Silva, então Superintendente Regional do  Incra no Tocantins, foi ouvido pela ausência de fiscalização e acompanhamento das obras objeto do Convênio 15000/2010 e pela ausência de apreciação dos boletins de medição da obra, bem como pela aprovação de projeto básico com deficiências.
47.	O responsável, em suas razões de justificativa, relacionou pareceres de fiscalização realizados no período de 25/7/2011 a 22/3/2012, mas a Unidade Instrutiva entendeu que não constava dos relatórios nem da resposta à audiência informações que demonstrassem o processo evolutivo da execução do convênio. Não obstante, entendo que, nos moldes da audiência, as razões de justificativa do gestor merecem ser acolhidas sobre esse quesito, visto que foram designados fiscais para acompanhar e fiscalizar a obra, cujas eventuais falhas deveriam ser direcionadas a eles.
48.	No que se refere aos boletins de medição da obra, era previsto na cláusula quinta do Termo de Convênio, que o Município de Axixá do Tocantins/TO os elaborasse e os encaminhasse à comissão de fiscalização do Incra para verificação e atesto. No entanto, conforme constam dos autos, os fiscais do Incra apenas elaboravam pareceres a respeito do andamento da obra, sem verificar e atestar os boletins de medição.
49.	O Superintendente do Incra/TO tenta justificar a falha na precariedade do município, pobre e sem engenheiros no quadro, explicando que o trabalho de fiscalização, nestes casos, acaba ficando a cargo do concedente. Assim, o superintendente ratificou a irregularidade e, ainda, informou que, à época, era procedimento comum, em municípios com as mesmas características de Axixá do Tocantins, deixar de exigir a apresentação de boletins de medição pelo Município. 
50.	O Boletim de Medição é importante para o acompanhamento e controle de todas as etapas das obras realizadas pela construtora, além de ser um meio de evitar fraudes e permitir a detecção de problemas durante a execução e de tornar mais transparente todo o processo de implantação do objeto. Contudo, dos autos, observa-se que os boletins de medição foram elaborados e assinados pelo engenheiro fiscal contratado pelo convenente e pelo engenheiro da empresa construtora.
51.	No âmbito do Incra, havia comissão de fiscalização, cujas análises eram verificadas pelo Chefe de Divisão de Desenvolvimento e pelo Chefe de Serviço de Infraestrutura (peça 44) . Assim, embora entenda que tenha havido falha do concedente ao deixar de atestar os boletins de medição elaborados pelo convenente, considero excessivo rigor apenar o Superintendente Regional do Incra/TO por essa falha.
52.	Já quanto ao projeto deficiente, o responsável não demonstrou a exigência de diversos elementos necessários à execução do objeto, devendo ser rejeitadas suas razões de justificativa conforme detalhado à peça 90.
53. 	Consoante se verifica dos autos e se conclui da resposta do Sr. Ruberval Gomes da Silva, o projeto não continha notas de serviço e memórias de cálculo de volumes de movimento de terra, ensaios geotécnicos dos materiais do subleito, dos cortes, dos empréstimos e das jazidas, desenhos das seções transversais tipo das estradas, contendo as seções do terreno, taludes de cortes e saias de aterro, bem como gráfico de distribuição dos materiais do revestimento e desenhos e plantas das peças de drenagem integrantes da obra.
54.	Em relação ao Projeto de Obras de Arte Especiais, faltaram desenhos com a geometria da estrutura, plantas de formas, armaduras e protensões, assim como o projeto estrutural das pontes em concreto armado. Ademais, verificou-se incongruência entre o projeto arquitetônico, com previsão de construção de 4 pontes, e as planilhas orçamentárias que serviram de base para a licitação, as quais previram apenas 2 pontes, bem como identificou-se a existência de dois trechos com a mesma localização.
55.	Outrossim, não houve justificativa adequada para a ausência de composições de custos unitários de todos os serviços e do detalhamento de encargos sociais e do BDI (Bonificação de Despesas Indiretas) do projeto, assim como para a utilização de referência de preços da tabela do Departamento de Estradas de Rodagem do Estado do Tocantins - DERTINS, sem especificação da data-base dos preços de referência, em vez da utilização do Sistema de Custos de Obras Rodoviárias - SICRO, conforme previa na LDO/2010 do Governo Federal.
56.	Em razão dessas falhas no projeto básico, entendo adequada a proposta de aplicação de multa ao Sr. Ruberval Gomes da Silva, devendo-se mencionar que o responsável não apresentou documentos que comprovassem a simples existência dos elementos anotados como faltantes e que a falta de recursos humanos não é hábil a justificar a aceitação de projeto sem elementos básicos.
57.	Por sua vez, o Sr. Ruidiard de Sousa Brito, ex-Prefeito Municipal de Axixá do Tocantins/TO, foi ouvido por homologar o procedimento licitatório eivado de vícios, em razão de inclusão de exigências e condições ilegais, exorbitantes e restritivas, que atentam contra os princípios da legalidade, isonomia, julgamento objetivo e razoabilidade.
58.	Por restrição à competitividade ainda foram ouvidos os Srs. Joventino Pereira da Costa, Presidente da Comissão de Licitação, e Valdinez Ferreira de Miranda, Assessor Jurídico da Prefeitura Municipal de Axixá do Tocantins/TO, que apresentaram suas razões de justificativa, de forma conjunta (peça 63) , e de idêntico teor às do Sr. Ruidiard de Sousa Brito (peça 62) .
59.	Os responsáveis alegaram, de modo idêntico, que as exigências previstas no edital primaram pelo princípio da isonomia e que é facultada à administração pública estabelecer o mínimo de capital social e patrimônio líquido de 10% do valor estimado da contratação (art. 31, § 3°, da Lei 8.666/1993) e que a cláusula editalícia tem o intuito de garantir a execução do contrato a ser firmado com a empresa vencedora do certame licitatório.
60.	Ocorre que, ao exigir cumulativamente capital social mínimo e patrimônio líquido para assegurar o adimplemento do contrato, houve descumprimento ao art. 31, § 2º, da Lei 8.666/1993. Esse entendimento é exposto no Enunciado 275 da Súmula de Jurisprudência/TCU, abaixo transcrito:
"SÚMULA TCU 275: Para fins de qualificação econômico-financeira, a Administração pode exigir das licitantes, de forma não cumulativa, capital social mínimo, patrimônio líquido mínimo ou garantias que assegurem o adimplemento do contrato a ser celebrado, no caso de compras para entrega futura e de execução de obras e serviços."
61.	Afirmaram, ademais, que a necessidade de a vistoria ser realizada por engenheiro seria por este profissional deter o conhecimento técnico, bem que a especificação no edital do período de 8 às 11 horas, do dia 17/06/2010, seria para o agendamento das vistorias com funcionário da prefeitura.  
62.	No entanto, a limitação restritiva de prazo para a realização de visita ou vistoria dos locais de realização das obras, com exigência que seja feita por engenheiro civil, é incompatível com os princípios norteadores da licitação. Nesse sentido, entre outros, são os Acórdão 1573/2015-TCU-Plenário, 1172/2012-Plenário e 2477/2009-Plenário, cujas ementas, obtidas da ferramenta de jurisprudência selecionada, transcrevo a seguir:
Acórdão 1573/2015-TCU-Plenário (rel. Min. Benjamin Zymler) 
"É incompatível com os princípios norteadores da licitação a exigência, como requisito de habilitação, de visita técnica ao local da obra em data pré-determinada, por responsável técnico da licitante." 
Acórdão 1172/2012-TCU-Plenário (rel. Min. José Múcio Monteiro) 
"É indevida a obrigatoriedade de visita técnica ao local das obras, quando, por sua limitação de tempo e em face da complexidade e extensão do objeto licitado, pouco acrescente no conhecimento dos concorrentes sobre os serviços, sendo suficiente a declaração do licitante de que conhece as condições locais para a execução do objeto."
Acórdão 2477/2009-TCU-Plenário (rel. Min. José Múcio Monteiro) 
"Em condições de baixa complexidade do objeto, é irregular a exigência de que a visita técnica seja realizada exclusivamente pelos próprios responsáveis técnicos das licitantes, profissionais de nível superior habilitados nas áreas de engenharia civil e elétrica, pois restritiva à competitividade do certame."
63.	Outrossim, a exigência de que um profissional teria de ser empregado ou sócio, sem permitir que o vínculo seja demonstrado apenas mediante contrato de prestação de serviço, também não deve ser aceita, por ser potencialmente restritiva, assim como a de que o atestado de capacidade técnica fosse apresentado em nome do engenheiro pertencente ao quadro da empresa (vide Acórdão 373/2015-TCU-Plenário, rel. Min. Subst. Weder de Oliveira; 33/2011-Plenário, rel. Min. Augusto Nardes; e 326/2010-Plenário, rel. Min. Benjamin Zymler) . Com esse mesmo entendimento, reproduzo a seguir a ementa do Acórdão 373/2015-TCU-Plenário, que relaciona algumas irregularidades igualmente identificadas na Tomada de Preços ora em análise: 
Acórdão 373/2015-TCU-Plenário (rel. Min. Subst. Weder de Oliveira) 
"São cláusulas potencialmente restritivas à competitividade das licitações: (a) a exigência de que visita técnica, quando necessária, seja realizada exclusivamente por engenheiro/arquiteto ou técnico em edificações; (b) a proibição de comprovação de vínculo entre a empresa licitante e o profissional por meio da apresentação de contrato de prestação de serviços; e (c) a comprovação de que haja engenheiro civil ou arquiteto no quadro permanente da empresa e que os atestados de capacidade técnica sejam apresentados em nome deste profissional."
64.	Os responsáveis também não apresentaram justificativas adequadas para a necessidade de apresentar, simultaneamente, certidão de acervo técnico do engenheiro e da licitante, bem como de Certificado de Registro Cadastral e documentação individualizada para habilitação das licitantes (vide Acórdão 3262/2010-TCU-Plenário, rel. Min. Subst. Augusto Sherman) .
65.	Ademais, foi prevista cobrança de elevado valor para aquisição do edital da licitação, que segundo os responsáveis seria equivalente aos custos das cópias do edital, mas o edital previa a disponibilização dos documentos através de mídia gravável, o que não implicaria nos custos por eles informados.
66.	No que concerne à falta de exigência de critérios de aceitabilidade dos preços unitários e global oferecidos pelos pretensos licitantes e de apresentação das composições de insumos e preços para itens unitários de serviços de engenharia, o ex-Prefeito, o então Presidente da Comissão de Licitação e o Assessor Jurídico entenderam que a previsão, na cláusula 2.4.4 do edital, de que a empresa que omitisse preços unitários ou que incluísse preço para itens inexistentes na planilha de quantitativo fosse desclassificada, supriria a deficiência indicada pela equipe de fiscalização. Contudo, não é suficiente para atender o disposto nos §§ 1º e 2º do art. 48 da Lei de Licitações, nem está em conformidade com o entendimento deste Tribunal expresso na Súmula 259 de Jurisprudência/TCU (Acórdão 1380/2010-TCU-Plenário, rel. Min. Augusto Nardes) :
"Nas contratações de obras e serviços de engenharia, a definição do critério de aceitabilidade dos preços unitários e global, com fixação de preços máximos para ambos, é obrigação e não faculdade do gestor."
67.	Ainda foi objeto de audiência do ex-Prefeito a ausência do projeto básico como anexo do ato convocatório e a existência de parecer jurídico meramente formal. Quanto ao projeto básico, o então alcaide informou que foi entregue aos interessados em meio digital, mas sem tecer maiores considerações sobre as deficiências do projeto. Já em relação ao parecer jurídico, explicou que as características desse documento estariam de acordo com a legislação.
68.	A equipe de inspeção identificou que o parecer jurídico foi confeccionado para atender à exigência do Incra, foi elaborado por Assessor Jurídico de outro Município e não integrou o processo licitatório disponibilizado à equipe. Não obstante, constam dos autos o parecer do Assessor Jurídico do Município de Axixá do Tocantins, o qual foi ouvido pelas irregularidades identificadas no Edital de Licitação.
69.	Portanto, entendo que essas duas irregularidades não devam ser passíveis de apenação do ex-Prefeito. Não obstante, dado o conjunto de irregularidades no edital de licitação, com cláusulas restritivas, que culminaram na apresentação de apenas uma construtora interessada a apresentar proposta de preços, entendo que cabe a aplicação da multa prevista no art. 58, inciso II, da Lei 8.443/1992 aos Srs. Ruidiard de Sousa Brito, Joventino Pereira da Costa e Valdinez Ferreira de Miranda. 
70.	O Sr. Ruidiard de Sousa Brito também foi ouvido em relação à ausência de fiscalização e acompanhamento das obras, por não ter nomeado representante da Administração para acompanhar e fiscalizar o contrato nem apresentado o diário de obras, além de não ter verificado o cumprimento de obrigações trabalhistas pela empresa contratada e ter permitido a subcontratação dos serviços e assinado boletins de medição com informações inverídicas, sem que estivessem acompanhados de registros fotográficos. A audiência também questionou a ausência de realização de testes e ensaios para atestar a qualidade dos serviços prestados. 
71.	Segundo o ex-prefeito, o contrato era fiscalizado pelo então Secretário da Administração, com o auxílio técnico do engenheiro Ubirajara Arrais Maia, contratado pela prefeitura. Apesar desse relato, há a obrigatoriedade da existência formal do fiscal da obra. 
72.	No caso, recai diretamente sobre o prefeito a responsabilidade pelas deficiências na fiscalização da obra, na qual se verificou, por exemplo, a falta de manutenção do diário de obras no local da execução dos serviços, que, apesar de o ex-prefeito ter alegado que caberia à empresa elaborá-lo, deveria a Administração verificar o cumprimento e o acesso a esse documento. 
73.	Ademais, não demonstrou que houve controle das obrigações trabalhistas nem apresentou argumentos contrários ao observado em campo pela equipe de fiscalização do TCU, que identificou que os serviços da ponte foram executados por contratação informal de moradores dos assentamentos, tendo apenas argumentado que não houve subcontratação e apresentado jurisprudência (Súmula 331 - TST) relativa à responsabilidade subsidiária da Administração Pública.
74.	No que concerne aos boletins de medição em desconformidade com o executado, o ex-gestor apenas discorda da constatação da equipe de inspeção. Conforme anotado no subitem 6.2 do relatório de fiscalização (TC Processo 000.500/2012-7) , foi medido 88,9% do Trecho 2 do PA Santa Juliana (3.240 m) e 100% da ponte de concreto do Trecho 5 do PA Buritis, no mês de setembro/2011, enquanto não havia indícios de realização de serviços no Trecho 2 do PA Santa Juliana, que mantinha as mesmas características observadas em fotos de satélite do ano de 2009, e os serviços de obras de arte correntes não haviam sido executados, havendo apenas tubos de concretos depositados no início do trecho.
75.	Outrossim, não foram apresentados registros fotográficos das obras executadas juntamente com os boletins de medição e processos de pagamentos, os quais demonstrariam a real execução dos serviços. Insta lembrar, ainda, que houve questionamento do engenheiro do Incra a respeito da falta de ensaios para comprovação da qualidade do material empregado nos trechos executados, especialmente no PA Juliana.
76.	Entendo que os elementos acima demonstram a falta de fiscalização adequada do objeto contratado pela administração, devendo ser aplicada ao ex-Prefeito a multa prevista no art. 58, inciso II, da Lei 8.443/1992.
77. 	Por fim, o Sr. Ubirajara Arrais Maia, engenheiro projetista contratado pela Prefeitura Municipal de Axixá do Tocantins/TO, não apresentou suas razões de justificativa em relação à ausência de fiscalização e acompanhamento das obras de implantação de estradas vicinais nos PA Buritis e Santa Juliana, devendo ser considerado revel para todos os efeitos. Contudo, observo que não é cabível a aplicação da multa prevista no art. 58, inciso II, da Lei 8.443/1992 a pessoa contratada pela Administração, uma vez que a mencionada pena pecuniária é aplicável exclusivamente aos agentes públicos, conforme jurisprudência desta Casa (v.g. Acórdão 1874/2018-TCU-Plenário, Min. Vital do Rêgo; 57/2012- Plenário, Min. Subst. Augusto Sherman; 1404/2015-1ª Câmara, rel. Min. Walton Alencar Rodrigues; 1644/2014-2ª Câmara, relator Min. Aroldo Cedraz, dentre outros) .                               
IV
78.	Por fim, quanto às prescrições das pretensões ressarcitória e punitiva, relativas, respectivamente, ao débito e às apenações com multa, não ocorreram no caso concreto, conforme o disposto na Resolução/TCU 344, de 11 de outubro de 2022, que fixou o prazo de cinco anos para ambas as prescrições nos processos de controle externo (exceto para atos de pessoal) , com base na Lei 9.873/1999.
79.	Na hipótese em exame, o termo a quo é contado da data do recebimento da representação pelo Tribunal, em 28/12/2011 (peça 1, do TC-Processo 000.500/2012-7, em apenso) , conforme o disposto no art. 4º, inciso III, da Resolução/TCU 344/ 2022. 
80.	Após esse período, ao menos os seguintes eventos processuais interromperam a prescrição, ou seja, fizeram correr novamente o prazo de cinco anos a partir do ato (interruptivo) : a) Relatório de Fiscalização de 17/9/2012 (peças 25-27, TC Processo 000.500/2012-7) ; b) audiências em 2012 (peças 33-37) ; c)  Instrução da Secex/TO emitida em 14/11/2013 (peça 68-70, TC Processo 000.500/2012-7) ; c) Acórdão 1803/2015-TCU-Plenário, de 22/7/2015 (peça 3) ; d) Instauração da presente TCE em 19/10/2015 (peça 1) ; e) citações em 2016 (peças 11-13) ; f) Instrução da Secex/TO, em 25/08/2016 (peça 47-49) ; g) Parecer do Ministério Público de 29/08/2016 (peça 50) ; h) Acórdão 2565/2016-TCU-Plenário, de 5/10/2016 (peça 51) ; i) citações em 2016 (peças 61-63) ; h) Instrução da SecexTCE de 6/12/2017 (peças 96-98) ; j) Parecer do Ministério Público de 23/10/2019 (peça 99) ; k) citação por meio do Edital 0221/2019, de 11/12/2019 (peça 101) ; l) Instrução da SecexTCE de 21/05/2020 (104-106) ; m) Parecer do Ministério Público de 18/8/2020 (peça 107) .
81.	Bem se vê que as notificações, as citações, a deflagração da TCE, as análises empreendidas e deliberações do Tribunal ("atos inequívocos de apuração do fato") atendem aos comandos do art. 5º, incisos I e II, da Resolução/TCU 344/2022, referentes às causas interruptivas da prescrição. Igualmente não incide a prescrição intercorrente no caso, haja vista que os autos não ficaram paralisados por mais de três anos, pendentes de julgamento ou despacho (art. 8º, caput, Resolução/TCU 344/ 2022) . 
	Ante o exposto, manifesto-me por que seja adotada a deliberação que ora submeto a este Colegiado.
T.C.U., Sala das Sessões, em 22 de novembro de 2022.
MARCOS BEMQUERER COSTA
Relator